ACORDAO-COMPLETO-2454706

ACÓRDÃO 251/2021 ATA 4/2021 - PLENÁRIO

VISTOS, relatados e discutidos estes autos de denúncia, com pedido de medida cautelar, a respeito de possíveis inconformidades no Conselho Regional de Educação Física da 3ª Região (Cref3/SC) , envolvendo a aquisição e distribuição de agendas e outros brindes, como mochilas, réguas, canetas, chaveiros e medalhas, realização de festividades e cerimônias, além de outras ocorrências relacionadas a pagamentos ao presidente, conselheiros e funcionários.
ACORDAM os ministros do Tribunal de Contas da União, reunidos em sessão do Plenário, ante as razões expostas pelo relator, em:
9.1. conhecer da denúncia, satisfeitos os requisitos de admissibilidade constantes dos arts. 234 e 235 do RI/TCU e do art. 103, § 1º, da Resolução - TCU 259/2014;
9.2. indeferir o requerimento de medida cautelar;
9.3. no mérito, considerar a denúncia parcialmente procedente, com fundamento no art. 276, § 6º, do RI/TCU;
9.4. retirar a chancela de sigilo dos presentes autos, mantendo-se, contudo, o sigilo da peça referente à identidade do denunciante;
9.5. dar ciência ao Conselho Regional de Educação Física de Santa Catarina (Cref3/SC) , com fundamento no art. 9º da Resolução-TCU 315/2020, acerca das seguintes falhas:
9.5.1. a realização de despesas com festividades, eventos comemorativos, shows de humor, lanches e refeições para servidores, conselheiros e convidados, presentes, brindes e outras congêneres, incompatíveis com as finalidades institucionais do conselho, entendimento observado em precedentes que abordaram matéria correlata: decisão 290/1997-TCU-Plenário, Acórdão 63/2001-TCU-Plenário, Acórdão 270/2002-TCU-Plenário, Acórdão 375/2002-TCU-Primeira Câmara, Acórdão 225/2003-TCU-Segunda Câmara, Acórdão 1560/2003-TCU-Plenário, Acórdão 1386/2005-TCU-Plenário, Acórdão 909/2008-TCU-Segunda Câmara;
9.5.2. o pagamento de triênios aos seus funcionários sem amparo legal, em especial pela previsão em acordo coletivo que esgotou sua vigência em 2017, na mesma linha do Acórdão 1466/2010-TCU-Plenário;
9.5.3. a concessão de auxílio natalino aos seus funcionários, creditado no cartão do vale refeição/alimentação, cujo pagamento foi autorizado em reunião de diretoria, sem amparo legal, em especial pela nova redação dada ao art. 457, § 2º da Consolidação das Leis do Trabalho, pela Lei 13.467/2017;
9.6. comunicar ao Tribunal de Contas do Estado de Santa Catarina acerca dos deslocamentos do presidente do Conselho Regional de Educação Física de Santa Catarina (Cref3/SC) , Sr. Irineu Wolney Furtado, em dias em que deveria cumprir jornada de trabalho junto à rede pública estadual na Escola de Educação Básica São Judas Tadeu em Lages/SC;
9.7. ordenar à Secretaria de Controle Externo da Administração do Estado (SecexAdministração) que promova o desentranhamento das peças 26-28 com vistas à autuação de processo de denúncia para apurar os novos elementos adicionados pelo denunciante;
9.8. enviar cópia desta deliberação ao denunciante e ao Conselho Regional de Educação Física da 3ª Região (Cref3/SC) ;
9.9. arquivar o presente processo, com fundamento no art. 169, III, do RI/TCU.

Denúncia a respeito de possíveis inconformidades na aquisição e distribuição de agendas e outros brindes, como mochilas, réguas, canetas, chaveiros e medalhas, realização de festividades e cerimônias, além de outras ocorrências relacionadas a pagamentos ao presidente, conselheiros e funcionários.

Conselho Regional de Educação Física da 3ª Região (Cref3/SC).

3. Interessados/Responsáveis:
3.1. Interessado: Identidade preservada (art. 55, caput, da Lei 8.443/1992)
3.2. Responsável: Identidade preservada (art. 55, caput, da Lei 8.443/1992).

13.1. Ministros presentes: Ana Arraes (Presidente), Benjamin Zymler, Augusto Nardes, Aroldo Cedraz, Raimundo Carreiro e Jorge Oliveira.
13.2. Ministros-Substitutos convocados: Augusto Sherman Cavalcanti, Marcos Bemquerer Costa e Weder de Oliveira (Relator).

WEDER DE OLIVEIRA

Reproduzo a seguir a instrução da então Secretaria de Controle Externo do Trabalho e Entidades Paraestatais (SecexTrabalho) [footnoteRef:2]: [2:  Peça 21.] 
"INTRODUÇÃO
1.	Cuidam os autos de denúncia a respeito de possíveis irregularidades na aquisição e distribuição de agendas e outros brindes, como mochilas, réguas, canetas, chaveiros e até medalhas banhadas a ouro; realização de festividades e cerimônias sem demonstração da sua vinculação aos objetivos institucionais; pagamento de diárias ao presidente, conselheiros e funcionário; acumulação de cargos pelo presidente do conselho; contratação de advogado para o exercício de cargo em comissão de assessor jurídico; ampliação indevida da jornada de trabalho de funcionária; pagamento de triênio a funcionários.
2.	Após a narrativa dos fatos, o denunciante solicita que seja verificada a possibilidade de medida cautelar para suspender a compra de agendas ou qualquer outro tipo de brinde, até apuração por parte do TCU, assim como para suspender os pagamentos de diárias ao presidente do conselho, bem como promover o afastamento do atual Secretário Geral Jean Carlos Leutprecht, até apuração por parte do TCU.
HISTÓRICO 
3.	Na análise inicial dos autos, realizada no âmbito desta unidade técnica (peça 6) , foi realizado o exame de admissibilidade, ocasião em foram considerados preenchidos os requisitos estabelecidos no art. 235 do RI/TCU. Na mesma oportunidade foi realizado o exame sumário do risco, materialidade e relevância, previsto na Resolução TCU 259/2014, art.106, sendo ponderado pela instrução que, apesar da ausência de risco para o conselho com potencial de impactar no seu objetivo e na sua atuação, ou mesmo na sua situação financeira, e da baixa materialidade, a relevância dos temas tratados poderia ser considerada relativa, uma vez que tratam de despesas supostamente indevidas, especialmente em razão da sua continuidade ao longo do tempo, que poderia comprometer a credibilidade do conselho perante a sociedade. Além disso, o próprio pedido de cautelar justificava o prosseguimento dos autos.
4.	Diante das suas ponderações, e da existência do interesse público no trato das supostas irregularidades/ilegalidades, conforme disposto o art. 103, § 1º, in fine, da Resolução - TCU 259/2014, a instrução entendeu a denúncia poderia ser apurada, para fins de comprovar a sua procedência, nos termos do art. 234, § 2º, segunda parte, do RI/TCU.
5.	Quanto ao mérito, a instrução realizou a análise detalhada dos fatos narrados na denúncia, um a um, inclusive quanto à pertinência ou não de ser concedida a medida cautelar solicitada pelo denunciante, à luz das orientações contidas nos normativos específicos desta Corte, resultando na seguinte proposta de encaminhamento:
'140.1. conhecer da presente denúncia, satisfeitos os requisitos de admissibilidade previstos nos arts. 235 do Regimento Interno deste Tribunal, e no art. 103, § 1º da Resolução - TCU 259/2014;
140.2. indeferir o requerimento de medida cautelar, inaudita altera pars, formulado por denunciante, tendo em vista a inexistência dos pressupostos necessários para adoção da referida medida;
140.3. promover a oitiva do Conselho Regional de Educação Física de Santa Catarina - Cref3/SC para que apresente a sua manifestação acerca dos fatos a seguir arrolados, em especial à motivação, justificativas e fundamentos, encaminhando-lhe cópia desta instrução como subsídio:
a) realização de despesas com aquisição e distribuição de agendas, além de outros brindes como mochilas, réguas, canetas, chaveiros e medalhas banhadas a ouro, sem comprovação da sua vinculação aos objetivos institucionais;
b) realização de despesas com festividades e cerimônias sem demonstração da sua vinculação aos objetivos institucionais;
c) pagamento de diárias a conselheiros em caráter permanente em razão do deslocamento das respectivas residências até a sede do conselho, em desacordo com o entendimento firmado por esta Corte (Acórdão 1544/2016-TCU-Plenário) ;
d) pagamento de diárias ao presidente do conselho em razão de presença na sede no conselho, mesmo após a pandemia, ocasião em que houve a implantação de homeoffice, conforme Portaria 009/2020/Cref3/SC, e adoção do sistema de assinaturas eletrônicas, através da plataforma 1doc, inclusive para participação em live e reuniões plenárias virtuais,
e) acumulação do cargo de presidente do conselho com os cargos de professor na EEB São Judas Tadeu em Lages SC, e professor da Universidade do Planalto Catarinense -UNIPLAC, em especial no que diz respeito à compatibilidade de horários; 
f) contratação de advogado para o exercício de cargo em comissão de assessor jurídico, mesmo dispondo de duas advogadas concursadas, contrariando orientações desta Corte, conforme, por exemplo, Acórdão 1167/2015-TCU-Plenário, além da aparente incompatibilidade na jornada de trabalho no conselho com as demais atividades profissionais exercidas pelo contratado;
g) ampliação da jornada de trabalho de funcionária contratada como jornalista, especialmente em razão do custo das horas adicionais pagas com acréscimo;
h) pagamento de diárias a funcionário em razão da execução de atividades dentro da própria sede do conselho ou em municípios limítrofes ou integrantes da mesma região metropolitana, contrariando entendimento desta Corte (Acórdão 1544/2016-TCU-Plenário) ;
i) pagamento de triênio a funcionário ocupante de cargo comissionado;
j) pagamento de triênios calculado sobre o salário base acrescido da Função Gratificada, ao passo que o Acordo Coletivo 2016/2017, que fixou a vantagem, estabeleceu que a vantagem deveria incidir apenas sobre o salário base;
140.4. realizar diligência, com fundamento no art. 157 do RI/TCU, ao Conselho Regional de Educação Física - Cref3/SC para que, no prazo de 15 dias, sejam encaminhados os seguintes documentos e/ou informações: 
a) esclarecimentos acerca da existência de agendas adquiridas e não distribuídas, indicando a quantidade e ano de referência;
b) edital de licitação referente ao Processo Administrativo 27/2020, assim como nas atas de julgamento e contrato, caso já tenham ocorrido; 
c) demonstrativo dos eventos e cerimônias promovidos pelo conselho nos exercícios de 2018, 2019 e 2020, com detalhamento das respectivas despesas incorridas, incluindo material impresso, brindes, alimentação e hospedagens; inclusive reuniões plenárias ou outras, em que houve a realização de despesas com alimentação, coffee breack, cafés de sala, e locação de espaços, a exemplo daquelas decorrentes dos Pregões 2 e 4/2018;
 d) normativos que regulamentam o pagamento de verbas indenizatórias no âmbito no conselho;
e) normativos que estabelecem os procedimentos com vistas à identificação e prevenção da ocorrência da acumulação ilegal de cargos, tanto para conselheiros como funcionários, especialmente com vistas a identificar a compatibilidade de horários;
f) rol de atividades desempenhadas pelo advogado contratado para o exercício do cargo comissionado de assessor jurídico, tanto na esfera administrativa como judicial, na emissão de pareceres e despachos, incluindo participação como representante do conselho, juntando cópia do material produzido, quando for o caso;
g) normas internas de criação dos cargos em comissão e requisitos para ocupação, assim como a relação dos ocupantes desses cargos e natureza do vínculo, e relação dos funcionários ocupantes de cargos efetivos;
h) fundamento legal para o pagamento de triênios;
i) cronograma de implantação do Plano de Cargos e Salário, cuja elaboração foi contratada junto à empresa Neo Labor Gestão de Recursos Humanos e Empresarial Ltda; 
j) fundamento legal para o pagamento do auxílio natalino no valor de R$ 200,00 creditado no cartão do Vale Refeição/Alimentação; 
140.5 expedir comunicação ao denunciante acerca das medidas adotadas, conforme requerido à peça 2, p.70.'
6.	Ao apreciar a proposta da unidade técnica, o relator Weder de Oliveira, em despacho juntado à peça 8, manifestou-se pelo conhecimento da denúncia e indeferimento da cautelar, bem como autorizou a realização da oitiva, na forma sugerida pela unidade instrutiva, observando que a realização de diligências pelas unidades instrutivas se encontrava delegada na portaria-MINS-WDO 8, de 6/8/2018. 
7.	A oitiva e a diligência dirigidas ao conselho foram promovidas por meio do ofício 46745/2020-TCU/Seproc, de 31/8/2020 (peça 10) , sendo apresentados, em atendimento, a manifestação e documentos que compõem as peças 13-18.
8.	Observa-se, por oportuno, que foi juntada à peça 12, documentação intitulada 'informações complementares'. Embora conste na referida peça a informação de que se trataria de documento referente ao ofício 46745/2020-TCU/Seproc, dirigido ao conselho, verifica-se que se trata, na verdade, de documento apresentado pelo denunciante, onde se manifesta acerca da análise técnica realizada no âmbito deste Tribunal.
EXAME TÉCNICO
9.	Antes da análise dos esclarecimentos e documentos apresentados pelo conselho em atendimento à oitiva e diligência desta Corte, entende-se oportuno abordar os novos elementos apresentados pelo denunciante (peça 12) , após tomar conhecimento das medidas determinadas por esta Corte nos autos, por meio do ofício 46746/2020-TCU/Seproc, de 31/8/2020 (peça 9) .
10.	Em primeiro lugar, torna-se oportuno observar que o entendimento desta Corte é no sentido de que o denunciante não é considerado parte no processo, devendo formular, caso tenha interesse, pedido de ingresso nos autos e comprovar razão legítima para sua intervenção. Neste sentido, cita-se, trecho do relatório adotado pelo ministro-relator Augusto Nardes que fundamentou o Acórdão 8647/2020-TCU-Segunda Câmara:
'Com a entrada em vigor da citada resolução, que acrescentou o § 3º ao art. 2º da Resolução TCU 36/1995, atribuiu-se expressamente o status de interessado ao denunciante, passando este a figurar como parte no processo.
Ocorre que uma leitura rápida do dispositivo sob exame poderia levar a crer que o denunciante, gozando do status de interessado, estaria dispensado de demonstrar razão legítima para intervir nos autos, em virtude de que tal qualificação deriva de expressa disposição normativa.
Entretanto, não é essa interpretação que melhor se afeiçoa à coerência lógica do sistema jurídico. Não significa dizer, por outro lado, que o referido dispositivo consiste em letra morta. A rigor, com a inclusão do §3º do art. 2º da Resolução/TCU 36/1995, passou-se a admitir o denunciante como parte no processo de denúncia, desde que ele apresente algum dos elementos exigidos pela norma que o caracteriza como interessado, quais sejam: a) razão legítima para intervir; b) possibilidade de lesão a direito subjetivo próprio (Resolução/TCU 36/1995, art. 2º, § 2º, com redação dada pelo art. 1º da Resolução/TCU 213/2008) .
Não é outro o entendimento desta Corte de Contas, a qual entende que o 'denunciante não é considerado, automaticamente, parte processual, devendo, para obter essa condição, formular pedido de ingresso nos autos como interessado e comprovar razão legítima para intervir no processo' (Acórdão 773/2004-TCU-Plenário) .
Ainda sobre os julgados desta Corte, vale ressaltar que é farta a jurisprudência no sentido exposto no parágrafo anterior. Podem ser citados os acórdãos 320/2006, 2323/2006, 139/2007, 1.855/2007, 519/2008, e 649/2008, 1218/2008, 2.632/2008, todos do Plenário, anteriores ao ano de 2009.
Os julgados mais recentes (a partir de 2009) também não divergem dessa interpretação. Cita-se os acórdãos 4.423/2009, 2.389/2010, 3.793/2010, 5.057/2010 e 48/2011, todos da 1ª Câmara; acórdãos 3.003/2010, 3.037/2010, 3.200/2010, 4.073/2010, 7.317/2010, 206/2011 e 383/2011, todos da 2ª Câmara; e acórdãos 923/2010, 1.430/2010, 1.793/2010, 2.627/2010, 3.327/2010, 88/2011, 161/2011, 257/2011, 1.881/2014, 1.343/2015, 186/2016, 1.667/2017, 1.955/2017 e 455/2019, todos do Plenário.'
11.	Neste contexto, o papel do denunciante se limita a provocar a instauração do processo de fiscalização. A partir de então o próprio Tribunal determina o curso das apurações. Não se admite, portanto, que o denunciante compareça aos autos com o objetivo de defender ou reforçar seus pontos de vista.
12.	Apesar das restrições em relação à atuação do denunciante nos autos, verifica-se que foram carreadas aos autos informações importantes para o esclarecimento de alguns temas abordados na denúncia, razão pela qual, quando pertinentes, tais informações serão reportadas por ocasião da análise da oitiva do conselho. 
13.	Passa-se, então, à análise da manifestação do conselho em atendimento à oitiva promovida por esta Corte, bem como os documentos apresentados em atendimento à diligência, iniciando-se pela descrição das supostas irregularidades/ilegalidades inseridas na oitiva, seguidas dos argumentos apresentados pelo conselho na sua defesa e respectiva análise técnica, item a item.
Irregularidade: realização de despesas com aquisição e distribuição de agendas, além de outros brindes como mochilas, réguas, canetas, chaveiros e medalhas banhadas a ouro, sem comprovação da sua vinculação aos objetivos institucionais;
Manifestação do conselho
14.	O conselho entende que a aquisição e distribuição de agendas e brindes encontra motivação, justificativa e fundamento em seu próprio estatuto, que estabelece o seguinte: 
'Art. 4º - O Cref3/SC tem por finalidade promover os deveres e defender os direitos dos Profissionais de Educação Física e das pessoas jurídicas que nele estejam registrados, e:
 (...) 
V - zelar pela qualidade dos serviços profissionais oferecidos à sociedade;
VI - fiscalizar o exercício profissional em sua área de abrangência, adotando providências indispensáveis à realização dos objetivos institucionais;
VII - estimular a exação no exercício profissional, zelando pelo prestígio e bom nome dos que o exercem;
VIII - estimular, apoiar e promover o aperfeiçoamento, a especialização e a atualização de Profissionais de Educação Física registrados em sua área de abrangência;
XI - elaborar, fomentar e divulgar publicações de interesse da Profissão e dos Profissionais de Educação Física.'
15.	Segundo o conselho, por meio das agendas são divulgadas as ações implementadas pelo Cref3/SC, em prol da profissão, garantindo assim a sua ampla divulgação. Na edição de 2020, o conselho destaca as seguintes ações: 'Livro de Boas Práticas na Educação Física catarinense; realização de eventos de capacitação e atualização profissional e Cref Itinerante (descentralização da atividade administrativa por todo estado de Santa Catarina) ', tudo na forma do art. 4º, XI, do estatuto do Cref3/SC, disponível na integra em : https://www.crefsc.org.br/legislacao/estatuto/. 
16.	Além disso, sustenta que a distribuição de agendas se tornou de grande estima para os profissionais catarinenses de Educação Física, agregando valor institucional, além de valorizar e reconhecer a profissão e o profissional. A distribuição alcança todos os profissionais que estão em dia com suas obrigações estatutárias, representando uma ação benéfica para o Cref3/SC. Ainda segundo o conselho, é comum que, no início de cada ano, quando os itens são distribuídos, os profissionais interajam com o Cref3/SC, agradecendo pelo envio e postando fotos e comentários em suas respectivas redes sociais.
17.	Quanto às mochilas, réguas, canetas e chaveiros, o conselho esclarece que estão atreladas à realização dos inúmeros cursos e jornadas itinerantes por todo o estado de Santa Catarina, para fomentar o conhecimento aos profissionais da Educação Física. Acrescenta que a realização desses eventos se mostra uma grande ferramenta de valorização e aperfeiçoamento do profissional e aproximação do seu órgão fiscalizador, vindo de encontro com a finalidade do Cref3/SC, nos termos do previsto no art. 4º, VIII, do estatuto da entidade.
18.	Nesses eventos, o conselho informa que sempre há um posto do 'Cref Itinerante', que conta com a presença de funcionários do Conselho e de Agentes de Orientação e Fiscalização, para dirimir dúvidas e descentralizar a ação administrativa do Conselho por todo estado de Santa Catarina.
19.	Entre 2016 e 2019, por exemplo, teriam sido realizados 1.524 atendimentos aos profissionais e às pessoas jurídicas, o que evidencia uma aproximação do Conselho junto aos profissionais. Tais atendimentos, segundo o conselho, auxiliaram na regularização dos registrados, bem como a inclusão de novos registros (art. 4º, VII, do estatuto) , restando claro que a entrega dos itens está atrelada aos eventos, os quais o Cref3/SC realiza para atingir suas finalidades precípuas de orientação, fiscalização e registro.
20.	Acerca das medalhas, o conselho destaca que são entregues especialmente em duas oportunidades: nas formaturas dos egressos dos cursos de Educação Física, com o intuito de prestigiar os alunos que obtiveram a maior média acadêmica e, também, para os profissionais que se destacaram ao longo do ano. O conselho entende que tais ações valorizam os profissionais de Educação Física e estimulam o exercício profissional devidamente regularizado, nos termos do art. 4º, VII, do estatuto da entidade.
21.	Ainda com relação às medalhas, o conselho observa a entrega de medalhas aos que obtiveram a maior média acadêmica é prática comum em outras profissões, sendo que, geralmente, um representante do conselho respectivo entrega premiação ao agraciado. Como exemplo, cita o Conselho Regional de Medicina e o Conselho Regional de Administração.
22.	Quanto à descrição da medalha o conselho esclarece que a expressão 'banhado a ouro' foi retirada do próprio 'Comprasnet', a exemplo do CATMAT 465855.
23.	Por fim, o conselho registra que todos os itens adquiridos respeitaram o devido processo licitatório, obedecidos todos os preceitos legais para tanto, visando o menor preço e maior vantajosidade na aquisição.
Análise
24.	Cumpre esclarecer, inicialmente, que a manifestação do conselho não está acompanhada de qualquer informação sobre o processo administrativo 27/2020, relativo à aquisição de agendas e brindes, o qual ensejou o pedido de cautelar, embora requisitadas formalmente por meio do ofício 46745/2020-TCU/Seproc, de 31/8/2020 (peça 10) . No entanto, nas novas informações fornecidas pelo denunciante, consta a informação de que o referido o processo administrativo foi suspenso até a manifestação desta Corte sobre a legalidade da medida (peça 12, p.17) . 
25.	Quanto ao mérito da aquisição e distribuição de agendas e brindes, o conselho entende que a encontra motivação, justificativa e fundamento em seu próprio estatuto, pelos fundamentos apresentados na sua manifestação.
26.	A fim de promover a adequação do conteúdo das agendas aos objetivos institucionais, após a oitiva promovida por esta Corte, o conselho deliberou por incorporar ao conteúdo das agendas a serem adquiridas, material orientativo do ponto de vista do disciplinamento legal da profissão, técnico e ético do exercício profissional, como um modelo de 'Cartilha de Orientação aos Profissionais da Educação Física', na qual seria incluído, também, um espaço para anotações diversas (peça 12, p.13-15) .
27.	Especificamente em relação a distribuição de agendas, especialmente a partir da incorporação de material contendo orientação aos profissionais de educação física, entende-se possível reconhecer a sua compatibilidade com os objetivos institucionais. Aliado a isso, torna-se importante relembrar que a Lei 11.000/2004, conferiu competência aos conselhos de fiscalização do exercício profissional para fixar o valor das anuidades. Já a Lei 12.514/2011, que também tratou das anuidades, estabeleceu em seu art.6º, § 2º que o valor exato da anuidade, o desconto para profissionais recém-inscritos, os critérios de isenção para profissionais, as regras de recuperação de créditos, as regras de parcelamento, garantido o mínimo de 5 (cinco) vezes, e a concessão de descontos para pagamento antecipado ou à vista, serão estabelecidos pelos respectivos conselhos federais.
28.	Neste contexto, em que o conselho pode fixar descontos, a seu critério, nos casos previstos em lei, torna-se razoável admitir que em contrapartida a um desconto em percentual maior ou menor, o conselho adquira e distribua, aos profissionais adimplentes com suas obrigações, agendas personalizadas do conselho, em especial quando acompanhadas de conteúdo de caráter profissional. Importante observar que a distribuição alcança apenas os profissionais que estão em dia com as suas obrigações perante o conselho.
29.	Além disso, torna-se oportuno reconhecer a agenda, pelo seu uso diário e ostensivo, representa um meio de divulgação do conselho e serve, também, para atestar a regularidade do portador perante o respectivo conselho, para o público em geral.
30.	Adicionalmente, cabe observar que o valor da anuidade cheia do Cref3/SC, atualmente, é de R$ 603,07, de acordo com a resolução 0154/2018/Cref3/SC. Com isso, o valor estimado pelo conselho em R$ 18,33/agenda (peça 12, p.12) , representa em torno de 3% da anuidade. Importante destacar, também, que o conselho oferece desconto de até 50% da anuidade para pagamento antecipado, ou seja, o valor da agenda é irrisório em relação ao percentual de desconto oferecido, que poderia ser maior ou menor, a critério do conselho.
31.	Por fim, reiteramos que esta Corte possui julgados anteriores em foi analisada a aquisição de agendas, sendo questionados apenas impropriedades tangenciais e não o mérito das aquisições. No Acórdão 1254/2013-TCU-Plenário, por exemplo, foram apontadas irregularidade com relação à aquisição de livros-agenda no âmbito do Coren/SP, todas relacionadas aos aspectos formais da contratação, mas em nenhum momento foi questionada a contratação em si, ou seja, não foi questionado o fato de o conselho adquirir materiais desta natureza.
32.	Igualmente no Acórdão 1626/2017-TCU-Plenário, foi aplicada multa ao responsável, no âmbito do Creci/RS, em razão, dentre outras irregularidades, da aquisição de agendas sem licitação. Ou seja, novamente deixou de ser apresentado qualquer questionamento quanto à decisão da administração pela aquisição de agendas, sendo questionada, apenas, a ausência de licitação.
33.	Quanto à aquisição e distribuição de mochilas, réguas, canetas e chaveiros, entende-se que não há como associar esses materiais com os objetivos institucionais, uma vez que se caracterizam como brindes. Além disso, diferentemente das agendas, distribuídas somente aos profissionais inscritos no conselho e adimplentes com suas obrigações, a distribuição de brindes, via de regra, não possui critério objetivo, ficando ao livre arbítrio das pessoas envolvidas na distribuição selecionar os agraciados, inclusive pessoas estranhas ao Cref3/SC. 
34.	O próprio TCU já se manifestou em casos anteriores, pela ilegalidade da aquisição e distribuição de brindes, conforme, por exemplo, Acórdão 367/2009-TCU-Segunda Câmara, Acórdão 8669/2018-TCU-Segunda Câmara, e Acórdão 2813/2019-TCU-Plenário.
35.	Assim, considerando que o processo administrativo que originou a presente denúncia não gerou esse tipo de despesa, conforme registrado acima, entende-se suficiente que seja expedida ciência do conselho acerca do entendimento firmado no Acórdão 2813/2019-TCU-Plenário, no sentido de que a realização de despesas referentes à distribuição de brindes tais como como mochilas, réguas, canetas, chaveiros está em desacordo com os objetivos institucionais do conselho.
36.	Já com relação à aquisição e distribuição de medalhas, ante a modicidade dos valores envolvidos, e da finalidade a que se destinam (nas formaturas dos egressos dos cursos de Educação Física, com o intuito de prestigiar os alunos que obtiveram a maior média acadêmica e, também, para os profissionais que se destacaram ao longo do ano) , entende-se que podem ser acolhidos os argumentos do conselho. Note-se que nem mesmo o denunciante questiona a legalidade da distribuição de medalhas, mas apenas os critérios, no caso específico que mencionou na denúncia.
37.	Quanto a esse caso específico mencionado na denúncia, a instrução havia considerado improcedente, diante da comprovação de que a profissional se encontrava devidamente inscrita no conselho (peça 6, item 32) . Acerca na nova manifestação do denunciante no sentido de que a profissional teria sido agraciada em data anterior à sua inscrição (peça 12, p.1) , entende-se que a questão pode ser relevada, uma vez a condecoração ocorreu, segundo o próprio denunciante, em razão da graduação em Educação Física, no final de 2019, sendo o registro efetuado posteriormente, em 03/03/2020. Além disso, se tratou do único caso registrado pelo denunciante.
Irregularidade: realização de despesas com festividades e cerimônias sem demonstração da sua vinculação aos objetivos institucionais;
Manifestação do conselho
38.	O conselho sustenta que realiza apenas uma cerimônia festiva por ano: 'Medalha do Mérito', instituída pelo Conselho Regional de Educação Física - Cref3/SC por meio da resolução 048/2009/Cref3/SC, disponível na integra em seu site no seguinte endereço na internet: https://www.crefsc.org.br/principal/wpcontent/uploads/2016/02/RES.Cref-048-2009-Medalha-M%C3%A9rito.pdf.
39.	Segundo o conselho, a medalha é outorgada anualmente por ocasião da comemoração do Dia do Profissional de Educação Física (lº de setembro) , para até três Pessoas Físicas e uma Pessoa Jurídica, que no campo da Educação Física tenham se distinguido de forma notável ou relevante, bem como contribuído com seu trabalho ou ações para o engrandecimento e defesa da profissão.
40.	Prossegue esclarecendo que o processo de seleção dos profissionais e empresa homenageadas é realizado por comissão constituída por membros do Conselho Regional de Educação Física - Cref3/SC, nomeada especificamente para coordenar tal processo, observando os critérios estabelecidos em resolução, bem como a veracidade das informações e a relevância dos fatos relatados. Conforme resolução 049/2009/Cref3/SC, disponível na integra em: https://www.crefsc.org.br/principal/wpcontent/uploads/2016/04/resoluc_o_n_49_2009.pdf. 
41.	 Ainda segundo o conselho, em sessão solene os homenageados recebem a medalha que leva o nome do professor Murillo Barreto de Azevedo, fundador e Diretor da primeira Escola de Educação Física em Santa Catarina em 1970. Em 2019, no mesmo evento da entrega da 'Medalha do Mérito', o Cref3/SC celebrou seus 20 anos de criação.
42.	Por fim, o conselho destaca que o evento 'Medalha do Mérito', único cerimonial/festivo realizado no ano, atende às finalidades do Conselho, insculpidas no art. 4º, VII e VIII de seu estatuto, e todos os gastos deste evento são realizados mediante licitação, obedecidos todos os preceitos legais para tanto, visando o menor preço e maior vantajosidade na aquisição.
Análise
43.	Com relação a este item da denúncia, além da oitiva do conselho, foi promovida diligência com vistas a obter demonstrativo dos eventos e cerimônias promovidos pelo conselho nos exercícios de 2018, 2019 e 2020, com detalhamento das respectivas despesas incorridas, incluindo material impresso, brindes, alimentação e hospedagens; inclusive reuniões plenárias ou outras, em que houve a realização de despesas com alimentação, coffee breack, cafés de sala, e locação de espaços, a exemplo daquelas decorrentes dos Pregões 2 e 4/2018.
44.	Em atendimento à diligência, que buscava identificar a compatibilidade dos eventos com os objetivos institucionais, o conselho apresentou Relatórios de empenhos do sistema, contendo as despesas proveniente dos projetos 1ª de setembro e eventos, dos respectivos anos de 2018 e 2019 (peça 15, p.2-96. Estes documentos não atendem ao que foi solicitado, uma vez que, como dito acima, se buscava identificar cada evento com as respectivas despesas incorridas. Da forma como as informações foram apresentadas pelo conselho, torna-se praticamente inviável promover a associação da documentação com cada evento, visto que ensejaria a necessidade de examinar um a um os empenhos emitidos.
45.	De qualquer forma, entende-se que não se mostra necessário realizar esse trabalho de compilação dos dados de todos os empenhos, haja vista os eventos indicados nos empenhos guardam correlação com as atividades inerentes a atuação de profissionais de educação física, ou seja, com os objetivos institucionais do conselho. 
46.	Embora o conselho sustente que realiza apenas uma cerimônia festiva por ano: 'Medalha do Mérito', instituída pelo Conselho Regional de Educação Física - Cref3/SC por meio da resolução 048/2009/Cref3/SC, os documentos juntados aos autos (peça 15) demonstram que o conselho realiza ou participa de outros eventos, com aporte de recursos financeiros, tais como: Jornada Catarinense de Educação Física (peça 15, p.6-15) ; IV Mostra de Pedagogia do Esporte e XX Semana Acadêmica do Curso de Educação Física da FURB no dia 19/06/2019 e 11,12 e 13 de setembro de 2019 (peça 15, p.19) ; Workshop de Capacitação da UNIARP - na Cidade de Caçador - no dia 08/03/2019 (peça 15, p.38-39) .
47.	Por ocasião da realização ou apoio financeiro a esses eventos, foram identificadas despesas não vinculadas aos objetivos institucionais, sendo pertinente a expedição de ciência ao conselho sobre o posicionamento desta Corte, incluindo a realização de eventos festivos, conforme precedentes a seguir indicados:
'abstenha-se de realizar despesas com festividades, eventos comemorativos, lanches e refeições para servidores, conselheiros e convidados, presentes, brindes e outras congêneres, incompatíveis com as finalidades institucionais da entidade (Acórdão 1386/2005-TCU-Plenário, Decisão TCU 290/97 e acórdãos 101/1994, 63/2001, 270/2002 e 1.560/2003, todos do Plenário) ;'
'abstenha-se de realizar despesas relacionadas a apresentações, festividades, eventos comemorativos e outros congêneres, ou aquisição de itens e objetos, a exemplo de sacolas, camisetas, apresentação teatral, quando não tenham vinculação direta e concreta com os objetivos institucionais da entidade, em razão de inexistir norma legal que as autorize (Acórdão 909/2008-TCU-Segunda Câmara) ;'
48.	A título exemplificativo, registra-se na tabela a seguir algumas despesas consideradas indevidas:
	NE
	Data
	pág
	Objeto
	Valor (R$) 

	1797
	19/9/2018
	3
	apresentação de humor com o personagem Darci para o evento da Jornada Catarinense de Educação Física, que ocorreu na cidade de palhoça, entre os dias 31/08 a 01/09/2018.
	2.500,00

	1981
	24/9/2018
	13
	aquisição de gêneros alimentícios para coffee break, ref realização da 3ª Jornada Catarinense e medalha do mérito, na cidade de Palhoça.
	8.400,00

	1785
	19/9/2018
	15
	compra de material para a 3° Jornada Catarinense de Educação Física, realizada entre os dias 31/08 a 01/09/2018, os materiais adquiridos foram - 1.200 camisetas básicas na cor branca, 3.000 canetas esferográficas plásticas e 500 squeeze plásticos
	17.713,00

	2109
	20/9/2018
	15
	compra de chaveiros mosquetão para 3° Jornada Catarinense de Educação Física, realizada na cidade de palhoça, entre os dias 31/08 a 01/09/2018
	5.680,00

	1489
	1/6/2019
	57
	Fornecimento de coffee break, frutas e café de sala . Pregão Eletrônico Nº 003/2019, Evento 4º Jornada Catarinense de Educação Física Na Unisul - Palhoça Pedra Branca nos dias 30 e 31/08/2019
	13.000,00

	2313
	10/11/2019
	59
	fornecimento de jantar Pregão Eletrônico nº 003/2019 - evento 20 anos Cref3/SC -São José - no dia 29/11/2019
	15.900,00

	1351
	15/7/2019
	60
	compra de camisetas, canetas e garrafas plástica - autorização de fornecimento nº 015/2019 - Pregão Eletrônico nº 009/2018
	23.360,00

	1818
	20/9/2018
	77
	aquisição de 500 mochila saco e 3000 sacos esportivos para eventos do conselho, conforme Pregão Eletrônico nº 005/2017
	26.145,00

	1870
	20/9/2018
	88
	compra de régua personalizada para a 3º Jornada Catarinense - HF Zamora brindes epp - Pregão Eletrônico nº 009/2018
	1.700,00

49.	Com relação à contratação de empresa para fornecimento de coffee break durante as reuniões do conselho, concomitantemente com o pagamento de diárias, a análise dos empenhos revelou que ocorreu um único pagamento, conforme NE 462, de 20/3/2018, no valor de R$ 287,50 (peça 15, p.81) . Neste caso, considerando a modicidade do valor e a plausibilidade do serviço de café durante o período de realização da reunião plenária, quando os conselheiros permanecem no local da reunião, entende-se que não restou caracterizada irregularidade.
50.	Quanto ao montante informado pelo denunciante para realização de eventos, contratação de palestrantes, distribuição de material impresso, brindes, jantares, cerimônias e hospedagens de funcionários e convidados, R$ 819.410,94 (peça 2, p.42) , assim como já havia sido consignado na instrução anterior (peça 6, item 46) , reitera-se que o denunciante não trouxe nenhum comprovante dos números apresentados, nem a fonte de informação. Além disso, o montante não se confirma na relação de empenhos apresentadas pelo conselho. 
51.	Adicionalmente, observa-se que a concessão de apoio financeiro pelo conselho a eventos vinculados às atividades dos profissionais de educação física, incluindo pagamento de palestrantes, está regulamentado pela resolução Cref3/SC 149/2018. Acerca da transferência de recursos a terceiros, esta Corte já expediu orientação a todos os conselhos, por meio do Acórdão 1925/2019-TCU-Plenário, conforme abaixo transcrito, não havendo necessidade de medidas adicionais:
'9.4. determinar aos conselhos federais de fiscalização profissional que, no prazo de 180 (cento e oitenta) dias:
9.4.1. normatizem, para o seu respectivo sistema: 
 (...) 
9.4.1.3. os repasses de recursos por meio de convênio, com base no Decreto 6.170/2007, na Portaria Interministerial MP/MF/MCT 127/2008 e na Portaria Interministerial MPOG/MF/CGU 424/2016, de modo a: 
9.4.1.3.1. evidenciar a aderência do ajuste às finalidades da entidade; 
9.4.1.3.2. estabelecer critérios objetivos de elegibilidade e a comunhão de interesses com os beneficiários; 
9.4.1.3.3. estabelecer a sistemática de acompanhamento da execução e de prestação de contas; 
9.4.1.4. a concessão de patrocínio, de modo a, entre outros aspectos: 
9.4.1.4.1. explicitar o alinhamento às finalidades da entidade; 
9.4.1.4.2. declarar os benefícios esperados; 
9.4.1.4.3. possibilitar a avaliação dos benefícios alcançados; 
9.4.1.4.4. assegurar a formalização do ajuste como contrato;'
52.	O referido acórdão, cujo cumprimento será monitorado pela unidade instrutiva , encontra-se sob efeito suspensivo em razão da apresentação de embargos de declaração, conforme despacho proferido pelo ministro-relator Vital do Rêgo, juntado à peça 473 daqueles autos (TC-Processo 036.608/2016-5) .
Irregularidade: pagamento de diárias a conselheiros em caráter permanente em razão do deslocamento das respectivas residências até a sede do conselho, em desacordo com o entendimento firmado por esta Corte (Acórdão 1544/2016-TCU-Plenário) ;
Manifestação do conselho
53.	O conselho sustenta que os pagamentos não são realizados em caráter permanente, uma vez que apenas têm a função de indenizar os Conselheiros pelas despesas efetivadas em razão de seu mister, nas hipóteses cabíveis previstas nas resoluções aprovadas pelo Órgão Plenário do Cref3/SC, juntadas em atendimento à diligência (peça 15, p.97-121) :
RES.Cref 096-2015 - Pagamentos de Diárias 2016;
RES.Cref 0138-2017 - Km rodado;
RES.Cref 0156-2018 - Km rodado;
RES.Cref 0161-2019 - Pagamentos de Diárias 2019;
RES.Cref 0182-2020 - Resolução verbas indenizatórias e de gratificação.
54.	Atualmente, segundo o conselho, encontra-se em vigor a RES.Cref 0182-2020, que revogou todas as demais acima arroladas e foi elaborada com base no Acórdão 1925/2019-TCU-Plenário, que consolidou as diversas orientações aos Conselhos de Fiscalização Profissional, em especial sobre verbas indenizatórias e de gratificação.
Análise
55.	Embora o conselho afirme que foi editado normativo com vistas a adequar o pagamento de diárias às orientações contidas no Acórdão 1925/2019-TCU-Plenário, verifica-se, na realidade, que a resolução Cref3/SC 182/2020 (peça 15, p.108-121) , prevê, expressamente, em art.2º, § 2º, o pagamento de diárias a conselheiros em razão do afastamento do município de residência para participação em reuniões na sede do conselho, 
'§2º. As diárias são igualmente devidas aos membros da diretoria e os Conselheiros domiciliados fora da região da sede, para participação de reuniões, inclusive aquelas cuja frequência é prevista no Regimento Interno, Estatuto ou Plano Plurianual Orçamentário, haja vista que o deslocamento não será considerado exigência permanente do cargo para fins do §1°, tendo em vista a natureza eletiva dos cargos e a importância da representação das diversas regiões do Estado nestas reuniões.'
56.	Embora a norma estabeleça que o deslocamento não será considerado exigência permanente do cargo, resta claro que se trata, de fato de exigência permanente, haja vista que a realização de reuniões no conselho ocorre com frequência e regularidade. Além disso, a norma não especifica o tipo de reunião, fato que possibilita que qualquer evento que exija a participação do conselheiro, especialmente aqueles integrantes da diretoria, seja definido como reunião.
57.	Uma rápida pesquisa junto ao portal da transparência do conselho revelou que efetivamente o conselho considera qualquer atividade a ser realizada como reunião para fins de pagamento de diária. Exemplificativamente cita-se os seguintes empenhos (no item 76 desta instrução estão mencionados outros exemplos) :
'NE 825, de 1/10/2020	: 1,5 diária - ao conselheiro Emerson Antonio Brancher - ref. comparecimento ao Cref para reunião com a empresa que apresentara o plano de cargos e salários, reunião com o presidente e com o assessor jurídico com os colaboradores Robison e Denyse para a elaboração do material sobre RT e ética profissional. - dias 29 e 30/10/2020	diárias - conselheiros / convidados	emerson antonio brancher	 - valor atual:	 R$ 616,09;
NE 820	, de 1/10/2020: 2,5 diária - ao conselheiro Irineu Wolney Furtado - ref. reunião com o assessor jurídico para tratar de ações envolvendo o Cref3/SC, comparecimento ao Cref para deliberações administrativas e supervisão das atividades do Cref3/SC, encaminhamentos do plano de cargos e salários dos funcionários, visita a estabelecimentos que prestam serviço na área da educação física, encaminhamento de ações de interesse do exercício da profissão - dias 28/10 a 30/10/2020 - valor atual:	R$ 1.026,82.'
58.	De qualquer forma, o Acórdão 1925/2019-TCU-Plenário, encontra-se sob efeito suspensivo, conforme já consignado anteriormente. Além disso, foram instaurados, no âmbito da SecexTrabalho, processos de monitoramento, um para cada conselho federal, com vistas a avaliar o cumprimento das determinações inseridas no Acórdão 1925/2019-TCU-Plenário. No caso do Conselho Federal de Educação Física - Confef, foi instaurado o processo TC-Processo 019.822/2020-0.
59.	Assim, entende-se que solução definitiva para o caso deverá ser acompanhada no processo de monitoramento acima mencionado.
Irregularidade: pagamento de diárias ao presidente do conselho em razão de presença na sede no conselho, mesmo após a pandemia, ocasião em que houve a implantação de homeoffice, conforme Portaria 009/2020/Cref3/SC, e adoção do sistema de assinaturas eletrônicas, através da plataforma 1doc, inclusive para participação em live e reuniões plenárias virtuais;
Manifestação do conselho
60.	O conselho esclarece, inicialmente, que, apesar dos decretos restritivos de atendimento à sociedade (público externo) , dentro da legalidade, das necessidades e com número reduzido de funcionários, o conselho continuou funcionando com atividades internas imprescindíveis; e que as atividades do setor da Educação Física em Santa Catarina, foram retomadas, a partir de 22/04/2020, conforme portaria 258/2020 da secretaria da Saúde do Estado de Santa Catarina, eu autorizou o funcionamento das Academias de Ginástica, Musculação, Crossfit, Funcionais, Estúdios, Danças, Escolas de Natação, Hidroginástica, Hidroterapia, Academias de Lutas e áreas afins, demandando o atendimento/acompanhamento pelo Cref3/SC (Portaria disponível na íntegra em: http://dados.sc.gov.br/dataset/covid-19-portarias-estaduais/resource/8e79c582-04e0-4542-bd5f-9cbd6a41fde6) . 
61.	Já a portaria nº 009/2020/Cref3/SC (Disponível na íntegra em: https://www.crefsc.org.br/principal/wp-content/uploads/2016/02/Portaria-009-2020-teletrabalho.pdf) , que disciplinou o regime de teletrabalho no âmbito do Cref3/SC teve vigência a contar de 09 de julho de 2020 e destaca:
'Art. 1º - Instituir a possibilidade de converter o regime de jornada e local de trabalho para a modalidade de regime de teletrabalho, para o desempenho das atividades do Cref3/SC que sejam compatíveis com esse formato e que possam ocorrer sem prejuízo dos serviços e sem redução de produtividade.
§1º O regime de trabalho somente será convertido para o teletrabalho se houver acordo de vontades tanto do Cref3/SC quanto do empregado.'
62.	Amparado nos normativos indicados, o conselho observa que, apesar da pandemia, continuou funcionando, ainda que com número reduzido de funcionários, e atendendo as recomendações das autoridades sanitárias.
63.	A motivação para o comparecimento do presidente na sede da entidade está disciplinada no Art. 40 do estatuto da entidade que aponta:
' (...) além de outras atribuições previstas no Regimento do Cref3/SC, ao presidente compete:
 (...) 
V - supervisionar, coordenar, dirigir e fiscalizar as atividades administrativas, econômicas e financeiras do Cref3/SC; VI - adotar providências de interesse do exercício da Profissão, promovendo medidas necessárias à sua regularidade e defesa, inclusive em questões judiciais e/ou administrativas; 
 (...) 
VII - movimentar, solidariamente com o Tesoureiro, as contas bancárias e contratos de ordem financeira e patrimonial do Cref3/SC; VIII - responder consultas sobre o registro e fiscalização do exercício profissional; 
 (...) 
X - baixar atos administrativos pertinentes.'
64.	O conselho acrescenta que o seu estatuto dispõe, no art. 29 que: 'O Plenário do Cref3/SC reunir-se-á: 1- ordinariamente, mensalmente, de forma presencial ou virtual, em local e data a ser fixado pela diretoria, por meio de convocação feita com no mínimo 10 (dez) dias de antecedência'. 
65.	Com isso, o conselho entende que o comparecimento do presidente se deu pela necessidade inerente a função desempenhada, uma vez que, dentre as suas atribuições, algumas delas, para sua concretude, necessitam comparecimento pessoal na sede conselho (supervisionar, coordenar, dirigir e fiscalizar as atividades administrativas, econômicas e financeiras do Cref3/SC) . Apesar da possibilidade de assinatura eletrônica, o conselho sustenta que alguns documentos, principalmente bancários, exigem assinaturas de próprio punho. 
66.	Adicionalmente, o conselho observa que os fundamentos normativos internos aprovados pelo plenário, órgão máximo da entidade, resoluções e portarias, amparam tais procedimentos, a exemplo da resolução Nº 0182/2020/Cref3/SC, que 'Dispõe sobre as verbas indenizatórias e de gratificação no âmbito do Conselho Regional de Educação Física de Santa Catarina - Cref3/SC', editado com base nas orientações TCU.
Análise
67.	Os argumentos apresentados pelo conselho justificam a necessidade da presença do presidente no conselho, mesmo no período de pandemia, não havendo necessidade de maiores comentários. No entanto, resta caracterizado pagamento indevido de diárias para deslocamentos de seu município de residência para a realização de atividades na sede do conselho. 
68.	Considerando que esses pagamentos indevidos de diárias foram tratados no achado anterior, reportamo-nos à respectiva análise ali apresentada. 
Irregularidade: acumulação do cargo de presidente do conselho com os cargos de professor na EEB São Judas Tadeu em Lages SC, e professor da Universidade do Planalto Catarinense -UNIPLAC, em especial no que diz respeito à compatibilidade de horários; 
Manifestação do conselho
69.	O conselho esclarece o presidente, Irineu Wolney Furtado, é professor da rede pública estadual na EEB São Judas Tadeu em Lages SC, tendo este como único vínculo funcional empregatício remunerado. A carga horária, períodos e dias da semana de desempenho das atividades profissionais, está demonstrada nas folhas ponto em anexo (peças 14 e 16) .
70.	Em 2018 o horário de trabalho era de segunda-feira a quinta-feira até as 12h00min, tendo o período vespertino de quinta-feira até o domingo para as atividades do Conselho Regional de Educação Física. No ano de 2019, o horário de trabalho era de segunda-feira a quinta-feira até as 17h30min, tendo o período noturno de quinta-feira até o domingo para as atividades do Conselho. No ano de 2020, vinha ocorrendo como em 2019.
71.	Quanto ao exercício concomitante do cargo de professor na Universidade do Planalto Catarinense - UNIPLAC, o conselho esclarece que o presidente se encontra afastado das atividades desde o segundo semestre de 2016, conforme declaração em anexo (peça 14, p.2) .
72.	Assim, o conselho pondera que não existe acumulação remunerada de cargo e tampouco incompatibilidade/conflito de horários nas atividades desenvolvidas. Além disso, observa que as atividades de representação e comparecimento ao Conselho se deram em períodos e horários distintos daqueles em que se encontrava em atividades na EEB São Judas Tadeu, conforme se comprova no portal de transparência do Conselho, disponível em: http://transparencia.confef.org.br:8099/spw/Porta1Transparencia/Consulta.aspx.
73.	Por fim, o conselho destaca que a atividade de presidente é honorífica, portanto, não remunerada, de forma que o seu titular precisa manter atividade profissional remunerada. Tal situação é, inclusive, claramente reconhecida e entendida pelo TCU, conforme consta no Acórdão 1925/2019-TCU-Plenário.
Análise
74.	Observa-se, inicialmente, que a ocupação do cargo de conselheiro de conselho de fiscalização do exercício profissional cumulativamente com o cargo de professor, inclusive em regime de dedicação exclusiva, já foi enfrentado por este Tribunal, ocasião em que ficou definido que o exercício da função de conselheiro de caráter honorífico e não remunerado, por professor do Magistério Superior no regime de Dedicação Exclusiva, não se insere nas vedações constantes das Leis 5.539/1968 e 12.772/2012 e do Decreto 94.664/1987 (Acórdão 3070/2016-TCU-Plenário) . Em caso de acumulação deve ser verificada, apenas, a compatibilidade de horários.
75.	A informação de que o presidente do conselho se encontra afastado do cargo de professor na Universidade do Planalto Catarinense - UNIPLAC, desde o segundo semestre de 2016, conforme declaração em anexo (peça 14, p.2) , aliada à demonstração de que não há incompatibilidade de horários com o cargo de professor da rede pública estadual na EEB São Judas Tadeu em Lages SC (peças 14 e 16) , demonstram, em tese, a regularidade do exercício dos dois cargos.
76.	No entanto, uma rápida pesquisa no portal da transparência do conselho revelou que o presidente, Irineu Wolney Furtado, vem recebendo diárias do conselho em dias que deveria estar presente na EEB São Judas Tadeu em Lages SC. Toma-se como referência o exercício de 2020, para o qual o conselho informa que as atividades de professor na referida escola seriam realizadas de segunda a quinta-feira até as 17h30min. Apenas como exemplo, foram localizados os seguintes dias de presença no conselho no período de segunda a quinta-feira:
'NE 820, de 1/10/2020: 2,5 diária - ao conselheiro Irineu Wolney Furtado - ref. reunião com o assessor jurídico para tratar de ações envolvendo o Cref3/SC, comparecimento ao Cref para deliberações administrativas e supervisão das atividades do Cref3/SC, encaminhamentos do plano de cargos e salários dos funcionários, visita a estabelecimentos que prestam serviço na área da educação física, encaminhamento de ações de interesse do exercício da profissão - dias 28/10 a 30/10/2020 (quarta a sexta-feira) ;
NE 771, de 30/9/2020: 	0,5 diária - ao conselheiro Irineu Wolney Furtado - ref. visita à UNIARP (Caçador SC) para tratativas de parcerias em eventos para 2021 e conhecimento das instalações do curso, conforme solicitação da coordenação do curso de educação física, deslocamento à Videira SC, para retirada dos livros contábeis de 2019 que foram avaliados pelo sr. Hely de Freitas e Silva e João Batista M. Biazus, membros da comissão de controle e finanças. dia 08/10/2020 (quinta-feira) ;
NE 738, de 1/9/2020: 	1,5 diária - ao conselheiro Irineu Wolney Furtado - ref. comparecimento ao Cref para reunião interna com as chefias de setores, secretário geral, assessoria jurídica e departamento jurídico para tratar de resposta à denúncia de que trata o processo Processo 027.967/2020-4 do TCU, onde o Cref3/SC figura como denunciado, supervisão das atividades administrativas do cref3/sc, encaminhamento de ações de interesse do exercício da profissão, reunião com proprietários de academias - dia 23/09 a 24/09/2020 (quarta e quinta-feira) ;
NE 705, de 28/8/2020: 	2,5 diárias - ao conselheiro Irineu Wolney Furtado - ref. comparecimento ao Cref para deliberações administrativas e solenidade em comemoração ao dia do profissional no Cref 7/DF - dias 31/08 a 03/09/2020 (segunda a quinta-feira) .'
77.	Nos casos acima mencionados, não há irregularidade perante o conselho, mas sim em relação à EEB São Judas Tadeu em Lages SC, junto à qual o presidente do conselho deixou de exercer a sua jornada de trabalho. Neste sentido, cabe incluir na proposta de encaminhamento, comunicação ao Tribunal de Contas do Estado de Santa Catarina acerca da situação.
Irregularidade: contratação de advogado para o exercício de cargo em comissão de assessor jurídico, mesmo dispondo de duas advogadas concursadas, contrariando orientações desta Corte, conforme, por exemplo, Acórdão 1167/2015-TCU-Plenário, além da aparente incompatibilidade na jornada de trabalho no conselho com as demais atividades profissionais exercidas pelo contratado;
Manifestação do conselho
78.	Inicialmente, o conselho sustenta que o cargo de assessor jurídico é de confiança e, portanto, de livre nomeação e exoneração, derivadas de uma necessária relação de confiança entre o nomeado e o nomeante (RE 1041210/STF) . Tal cargo foi criado em 1º de outubro de 2010 por meio da resolução 056/2010/Cref3/SC (posteriormente adveio a portaria 005/2018/Cref3/SC e a portaria 017/2019/Cref3/SC) , sendo que o atual assessor jurídico foi contratado para o cargo em 2019, ou seja, 19 anos após a criação do cargo.
79.	Quanto ao fato de existirem 2 advogadas concursadas no Cref3/SC, o conselho entende que esse fato não é impeditivo à existência do cargo de assessor jurídico, uma vez que as atribuições do cargo de assessor e o cargo de advogado são absolutamente distintas, conforme detalhado à peça 13, p.9. Enquanto que a função de advogado concursado repousa em representar e defender a instituição do Cref3/SC (como um todo) , a função do assessor jurídico se limita em dar suporte legal à diretoria e ao presidente do Cref3/SC a fim de auxiliar suas ações e decisões (assessoramento) .
80.	De qualquer forma, o conselho observa que, quando o atual assessor jurídico ingressou no cargo (em fevereiro de 2019) havia apenas uma pessoa ocupando o cargo de advogado do Conselho, a qual, aliás, até então atuava cumulativamente nos dois cargos (de advogada concursada e de assessora jurídica nomeada em confiança) , o que por si já demonstra que são cargos distintos, pois, caso contrário, essa pessoa não receberia salário pelos dois cargos que ocupou.
81.	Quanto à suposta afirmação do denunciante, que não constou na oitiva, de se trataria de um funcionário 'fantasma' que 'nunca esteve no Conselho', o conselho esclarece que não há controle de jornada para o cargo de assessor jurídico, conforme faz prova o Contrato de Trabalho (peça 15, p.242-244) e a Portaria nº 017/2019/Cref3/SC (peça 15, p.282-305) . Assim, o conselho sustenta que é natural que os funcionários do Cref3/SC encontrem o referido assessor jurídico com menor frequência que os funcionários do regime presencial (que precisam estar lá todos os dias para desempenhar qualquer tipo de função) . De qualquer forma, defende que, ainda assim, a maioria dos empregados do Cref3/SC (com a exceção, apenas, dos fiscais que ficam na rua) conhece o referido assessor jurídico, fato facilmente comprovável com a oitiva dos empregados, vez que este atende presencialmente ao Cref3/SC, com frequência, para participar de diversas reuniões.
82.	Como exemplo da atuação do assessor jurídico, o conselho cita que, desde que assumiu o cargo, participou de todas as reuniões da diretoria do Cref3/SC e de algumas Reuniões Plenárias ocorridas, conforme fazem prova as respectivas Atas e demais documentos juntados à peça 15, p.122/232. Participou, inclusive, de uma reunião de diretoria ocorrida em 01/05/2019, dia do trabalho e feriado nacional. Participou, também, de diversas reuniões junto aos Departamentos Administrativo/Financeiro e de Fiscalização e ao Setor de Compras, para os quais foi designado pela presidência, oportunidades nas quais interagiu diretamente com funcionários destes Departamentos e Setor.
83.	O conselho ressalta, ainda, que o profissional assessorou na construção da Portaria 017/2019; no processo de chamamento para aquisição de nova sede, construção da Portaria 022/2019 (divisão jurídico) , construção da Portaria 009/2020 (teletrabalho) e na construção da atual Resolução das Verbas de Indenização e Gratificação - RES.Cref 0182-2020, elaborada com base no Acórdão 1925/2019-TCU-Plenário, que consolidou as diversas orientações aos Conselhos de Fiscalização Profissional.
84.	Além disso, afirma que não apenas a participação nas reuniões comprova a atuação do assessor jurídico, mas também os diversos trabalhos (de todo os tipos, mas principalmente pareceres jurídicos) que realizou para o Cref3/SC neste pouco mais de um ano, em anexo e em atenção à alínea 'a' do item 140.4 desta Denúncia (peça 15, p.122-232) .
85.	Quanto a participação no Tribunal de Ética e Disciplina da OAB/SC, o conselho observa que tal múnus, honorífico, não impede a realização do trabalho de assessor jurídico do Cref3/SC. Acrescenta que uma das advogadas concursadas do Cref3/SC, em março de 2019 foi nomeada presidente da Comissão dos Conselhos Profissionais da OAB/SC (peça 15, p.233-237) e membro na Comissão de Direito do Trabalho e Assuntos do Fórum Trabalhista e é vice-presidente da Associação Nacional dos Advogados e Procuradores das Ordens e Conselhos de Fiscalização - ANAPROCONF (peça 15, p.238-239) , comprovando a possibilidade da realização paralela de outras atividades.
86.	Da mesma forma, o conselho entende que o fato de ser sócio de escritório de advocacia não impede o trabalho junto ao Cref3/SC, inclusive porque devidamente apontada e comprovada a sua atuação sempre que demandado pelo presidente, diretoria e outros departamentos e setores com o aval do presidente da entidade.
87.	Por fim, o conselho observa que a regra constitucional do livre exercício do trabalho ou profissão, imposta no inciso XII I, art. 5º, da CF, conclui-se pela possibilidade de exercício da advocacia pelo advogado público para além das atribuições inerentes ao cargo público ocupado, desde que observadas as limitações do art. 30 do estatuto da OAB. No caso específico no assessor jurídico do conselho, observa que o contrato de trabalho não lhe infere jornada de trabalho de 40 horas semanais, nem lhe impõe o regime de dedicação exclusiva (cujo significado é controverso) .
88.	Quanto ao perfil do profissional no Linkedln, mencionado pelo denunciante, esclarece que não é atualizado há bastante tempo, segundo o advogado.
Análise
89.	Diante dos fundamentos apresentados pelo conselho, entende-se que restou descaracterizado o apontamento apresentado na denúncia. De fato, as atribuições do cargo de assessor e o cargo de advogado são distintas, conforme detalhado à peça 13, p.9, visto que a função de advogado concursado é a de representar e defender a instituição ao passo que a função do assessor jurídico se limita em dar suporte legal à diretoria e ao presidente do Cref3/SC a fim de auxiliar suas ações e decisões. Isso fica muito claro, também, Portaria 017/2019/Cref3/SC, que dispõe sobre os cargos efetivos e em comissão; a adequação e consolidação dos requisitos e principais atribuições; a carga horária, número de vagas e remuneração; e, institui a estrutura organizacional (peça 15, p.150-168) .
90.	A portaria define que as principais atribuições do cargo de advogado são:
'Patrocinar as ações judiciais e processos administrativos nos quais figurar o Cref3/SC, exceto quando, excepcionalmente, determinada (s) demanda (s) for (em) patrocinada (s) por advogado (s) terceirizado (s) , mediante deliberação da diretoria do Cref3/SC; elaborar pareceres, contratos e outros documentos jurídicos; prestar orientação jurídica, verbal ou escrita, quando pertinente, em todas as atividades do Cref3/SC; realizar atendimento ao público interno e externo; executar todas as atividades burocráticas, técnicas ou operacionais compatíveis e relacionadas ao cargo.'
91.	Já as atribuições do cargo de Assessor Jurídico (assessoramento) são as seguintes:
'Participar das reuniões e deliberações da diretoria e do Plenário quando convocado pelo presidente do Cref3/SC, a fim de interagir, assessorando e aconselhando, no processo de desenvolvimento e tomada de decisão de ações e adoção de estratégias em todas as áreas do Cref3/SC; exercer as funções de representação extrajudicial do Cref3/SC, mediante a outorga de poderes, quando designado pelo presidente; emitir pareceres sempre que provocado e prestar consultas, verbais e escritas, sempre que solicitado pelo presidente; elaborar documentos jurídicos solicitados pelo presidente; executar atividades de assessoramento e aconselhamento compatíveis e relacionadas ao cargo.'
92.	Deve-se observar, também, que o cargo de assessor jurídico, por se tratar cargo em comissão, é de livre nomeação e exoneração pelo presidente do conselho. Além disso, o cargo foi criado foi criado em 1º de outubro de 2010 por meio da resolução 056/2010/Cref3/SC, sendo que o atual assessor jurídico foi contratado para o cargo em 2019. Não há como questionar, portanto, a sua designação para o cargo.
93.	Quanto ao exercício de outras atividades pelo assessor jurídico, além daquelas realizadas junto ao conselho, entende-se que não já impedimento para tanto, visto que a própria Lei 8.906/2004, em seu art.20, estabelece que 'a jornada de trabalho do advogado empregado, no exercício da profissão, não poderá exceder a duração diária de quatro horas contínuas e a de vinte horas semanais, salvo acordo ou convenção coletiva ou em caso de dedicação exclusiva'. No caso do assessor jurídico do conselho o contrato de trabalho (peça 15, 242-243) estabelece na cláusula quinta que, por tratar-se de cargo comissão de livre nomeação e exoneração, não haverá controle de jornada, conforme estabelecido no artigo 62 da CLT. 
94.	No que diz respeito à sua atuação junto ao conselho, foram juntados diversos documentos que atestam a sua efetividade no exercício da função de assessoramento (peça 15, p.179-232) .
95.	Quanto à menção ao Acórdão 1167/2015-TCU-Plenário, observa-se que o assessor jurídico desempenha atividades de assessoramento direto à presidência, diretoria e plenário, que são distintas das atividades finalísticas exercidas pelas advogadas integrantes do quadro efetivo, para as quais é exigido concurso público. 
Irregularidade: ampliação da jornada de trabalho de funcionária contratada como jornalista, especialmente em razão do custo das horas adicionais pagas com acréscimo;
Manifestação do conselho
96.	O conselho esclarece que a funcionária foi contratada em 2009, mediante concurso público, para carga horária de 4 horas/dia. Diante da necessidade do Cref3/SC, em 2016 esta carga horária foi ampliada para 7 horas/dia. Referida ampliação se deu mediante Acordo Individual, o qual foi devidamente homologado pelo Sindicato dos Jornalistas Profissionais de Santa Catarina.
97.	Entre 2009 (contratação) e 2016 (acordo individual de trabalho) houve, segundo o conselho, aumento das demandas envolvendo as atribuições da jornalista, em especial, os eventos para capacitação dos profissionais de Educação Física e a utilização do site e das redes sociais do Cref3/SC no intuito de divulgar informações necessárias à sociedade. A jornalista é quem elabora e insere os conteúdos em todas as plataformas do Conselho.
98.	Quanto ao aspecto legal da medida, o conselho observa que a CLT, regime aplicável aos empregados dos Conselhos Profissionais, autoriza que haja incremento da jornada dos jornalistas profissionais para até 7 horas diárias, desde que realizado por meio de acordo escrito e aumento correspondente de salário, conforme previsto em seu art. 304 (contido na 'SEÇÃO XI - DOS JORNALISTAS PROFISSIONAIS') : 
'Art. 304 - Poderá a duração normal do trabalho ser elevada a 7 (sete) horas, mediante acordo escrito, em que se estipule aumento de ordenado, correspondente ao excesso do tempo de trabalho, em que se fixe um intervalo destinado a repouso ou a refeição.'
99.	Quanto à remuneração, observa que o art.305 da CLT estabelece que: 
'Art. 305. As horas de serviço extraordinário, quer as prestadas em virtude de acordo, quer as que derivam das causas previstas no parágrafo único do artigo anterior, não poderão ser remuneradas com quantia inferior à que resulta do quociente da divisão da importância do salário mensal por 150 (cento e cinqüenta) para os mensalistas, e do salário diário por 5 (cinco) para os diaristas, acrescido de, pelo menos, 25% (vinte e cinco por cento) .'
100.	Com isso, o conselho pondera que já há determinação de acréscimo ao valor ordinário. No presente caso, a 5ª hora diária é paga no valor da 'hora normal' e 6ª e 7ª horas diárias são pagas em valor equivalente da hora normal mais 65% da remuneração, tudo conforme consta das Cláusulas Segunda e Terceira do Acordo Individual celebrado. Tal condição imposta pelo sindicato da categoria sob pena de não homologação do acordo individual de trabalho.
101.	Neste contexto, o conselho observa que somente o excedente à 7ª hora é considerado hora extraordinária, o que não ocorre com habitualidade. E a grande maioria das horas extraordinárias pagas se dão nos meses em que são realizados os eventos do Conselho, considerando-se que a presença da jornalista concursada é indispensável.
102.	Em resumo, o conselho sustenta que a ampliação de jornada foi realizada de forma absolutamente legal e não há pagamento de horas adicionais com acréscimo (horas extras) com habitualidade, e que não há benefício arbitrariamente concedido a referida funcionária que, em 2019, requereu nova alteração do contrato de trabalho, que ampliaria o valor de sua remuneração, que foi negado diante do entendimento da inexistência de amparo legal.
Análise
103.	Observa-se, inicialmente, que o próprio denunciante reconhece que não há ilegalidade na extensão da jornada de trabalho, conforme previsto na CLT. Os fundamentos apresentados pelo conselho em sua manifestação confirmam que a ampliação da jornada de trabalho da jornalista estava devidamente amparado na CLT, inclusive quanto à forma de pagamento.
104.	O que o denunciante questiona é o suposto pagamento de horas extras com acréscimo de 65%, e a elevação da jornada para 8 horas diárias. Conforme já consignado na instrução anterior, a jornada foi ampliada para 7 horas e não 8 horas como afirma o denunciante, na forma definida no contrato de trabalho (peça 14, p.28-29) . Não procede a alegação do denunciante de que o conselho estaria pagando acréscimo de 65% sobre 4 horas excedentes, e, com isso, dobrando seu salário, uma vez que a quinta hora é paga pelo valor normal e apenas a 6º e 7º horas são pagas com acréscimo de 65%, não havendo a 8ª hora. Em casos excepcionais, conforme afirmação do conselho, são pagas como horas extras aquelas que excedem a 7ª hora. Ou seja, o conselho paga o valor da hora normal sobre 5 horas e 65% de acréscimo sobre apenas duas horas de trabalho, tudo conforme a CLT. Isso representa um acréscimo de cerca de 18% no salário normal, considerando a jornada de 7 horas, visto que é pago o valor o equivalente a 8,3 horas diárias.
105.	Com base nos números apresentados, fica demonstrado que ampliação da jornada de trabalho é ligeiramente mais onerosa do que a eventual contratação de mais uma funcionária, que implicaria o pagamento de 4 horas para cada jornalista, no total de 8 horas diárias. Além disso, na situação atual, caso o conselho entenda conveniente, em razão de eventual redução da demanda de trabalho, poderá, novamente, reduzir a jornada de trabalho da Jornalista para 4 horas. Além disso, insere-se na esfera do poder discricionário da administração da avaliação quanto à necessidade de criação de novos cargos no seu quadro de pessoal. 
106.	Importante observar que não estão presentes indicativos de que o conselho tenha agido com o objetivo de favorecer a jornalista, haja vista que no exercício de 2019 a mesma requereu junto ao conselho a equiparação salarial com os demais profissionais de curso superior do conselho e teve a sua pretensão negada (peça 15, p.188-191) .
107.	Quanto à alegação do denunciante de que a jornalista não estaria cumprindo a nova carga horária contratada, verifica-se que a afirmação do denunciante não está acompanhada de qualquer indício ou comprovação.
Irregularidade: pagamento de diárias a funcionário em razão da execução de atividades dentro da própria sede do conselho ou em municípios limítrofes ou integrantes da mesma região metropolitana, contrariando entendimento desta Corte (Acórdão 1544/2016-TCU-Plenário) ;
Manifestação do conselho
108.	O conselho esclarece, inicialmente, que durante o ano de 2019 até março de 2020 (quando das medidas restritivas em razão da pandemia do coronarívus) não houve realização de reuniões plenárias na sede do Cref3/SC, uma vez que antiga sede do Cref3/SC, ocupada até junho/2020, não dispunha de espaço físico para tais reuniões.
109.	Portanto, neste período, sempre foram feitas em espaços locados. Já a nova sede, ocupada em junho/2020, dispõe de espaço físico para a realização de plenárias e eventos diversos, embora não esteja, ainda, devidamente mobiliada e equipada para tanto. De toda forma, desde março de 2020 não são realizadas plenárias presenciais por conta das medidas restritivas em razão da pandemia do coronarívus (sic) .
110.	Quanto aos pagamentos questionados, o conselho esclarece que eram efetuados com base na então vigente Res. Cref 161/2019, que regulamentava as correspondentes situações:
'Art. 1º - Os Conselheiros, integrantes do quadro de pessoal do Cref3/SC e representantes e/ou colaboradores eventuais designados pela diretoria do Cref3/SC, quando no efetivo exercício farão jus à percepção de diárias segundo as disposições desta resolução. 
§ lº - Considera-se efetivo exercício quando os Conselheiros, integrantes do quadro de pessoal do Cref3/SC e representantes e/ou colaboradores eventuais designados pela diretoria do Cref3/SC, atenderem convocação para reuniões ordinárias e extraordinárias do Plenário ou outras reuniões oficiais e quando em atendimento a função ou representação delegada pela presidência, diretoria ou Plenário do Cref3/SC.
 (...) 
Art. 3º - Quando a viagem se der em razão do exercício de funções ou representações com permanência sem pernoite, para os que residem dentro das regiões constantes no Anexo II, independentemente do número de horas de permanência, será devido o valor correspondente a 30% (trinta por cento) do valor da diária prevista na Tabela I do Anexo 1.'
111.	Assim, o conselho reconhece que o valor equivalente à 30% da diária era pago, ainda que o deslocamento ocorresse dentro da mesma região metropolitana, o que deixou de ocorrer a partir da publicação da RES.Cref 0182-2020, elaborada com base no Acórdão 1925/2019-TCU-Plenário.
Análise
112.	Diante na manifestação apresentada, na qual o conselho reconhece o pagamento de diárias para deslocamentos dentro da mesma região metropolitana, com base na normatização anterior, cujos efeitos foram suspensos com a edição da Res Cref3/SC 182/2020, entende-se desnecessária a adoção de providências adicionais, embora confirmada a ocorrência.
113.	Inobstante confirmada a ocorrência de pagamento de diárias em circunstâncias indevidas, entende-se que pode ser aplicado ao caso em análise o mesmo encaminhamento adotado no TC-Processo 036.608/2016-5, no âmbito do qual foi proferido o Acórdão 1925/2019-TCU-Plenário, onde, apesar de identificados diversos regulamentos internos prevendo diferentes formas de pagamento de verbas indenizatórias de forma indevida, em diferentes conselhos, não houve imposição de ressarcimento de valores. 
Irregularidade: pagamento de triênio a funcionário ocupante de cargo comissionado;
Irregularidade: pagamento de triênios calculado sobre o salário base acrescido da Função Gratificada, ao passo que o Acordo Coletivo 2016/2017, que fixou a vantagem, estabeleceu que a vantagem deveria incidir apenas sobre o salário base;
Manifestação do conselho
114.	Em razão da similaridade dos temas, o conselho apresenta manifestação conjunta sobre os dois itens da oitiva.
115.	 Segundo o conselho, a cláusula quarta do Acordo Coletivo de Trabalho 2016/2017 firmado entre o Sindicato dos Empregados de Autarquias Federais de Regulamentação e Fiscalização Profissional em Santa Catarina e o Cref3/SC expressamente prevê a aplicação de triênio a todos empregados, sem distinção quanto à natureza do cargo:
'CLÁUSULA QUARTA-TRIÊNIO
A cada três anos completos de serviços prestados ao Conselho o funcionário terá direito ao triênio de 1% sobre o valor do seu salário base.'
116.	 No que tange à incidência deste triênio aos valores auferidos pelos empregados comissionados, o conselho observa que a remuneração destes também possui a natureza de 'salário base', conforme se depreende das próprias normativas internas do Cref3/SC:
'RESOLUÇÃO Nº 056/2010/Cref3/SC
Art. 4º Os Salários base de cada um dos Cargos Efetivos e de Confiança constam nos Anexos I e II desta resolução e as gratificações constarão do anexo III.
Art. 6º Os valores dos salários base dos cargos Efetivos, de confiança e Funções Gratificadas serão reajustados anualmente pelo índice IPCA-C.'
'PORTARIA Nº 005/2018/Cref3/SC
Art. 4º. Quando os cargos de Direção, Coordenação e Assessoramento forem ocupados por funcionários efetivos, será concedido sobre o salário base a gratificação de cargo de confiança no valor da diferença para alcançar o salário base a ser ocupado, obedecendo o mínimo de 40%.'
117.	Segundo o conselho, os entendimentos legislativo e doutrinário não diferem disso:
'CLT: Art. 457 - Compreendem-se na remuneração do empregado, para todos os efeitos legais, além do salário devido e pago diretamente pelo empregador, como contraprestação do serviço, as gorjetas que receber. 
§1º - Integram o salário a importância fixa estipulada, as gratificações legais e as comissões pagas pelo empregador.
Os vocábulos 'vencimentos' ou 'remuneração' designam o conjunto formado pelo vencimento (referência) do cargo ou função mais outras importâncias percebidas, denominadas de vantagens pecuniárias.' (MEDAUAR, Odete. Direito Administrativo Moderno. São Paulo: Fórum, 2016. p. 333.) 
118.	Amparado nos fundamentos apresentados, o conselho entende que o pagamento de triênios também aos funcionários comissionados está em consonância com as normas internas da instituição e possui amparo legal.
Análise
119.	Diante dos fundamentos que serão apresentados seguir, ficam em segundo plano os critérios e beneficiários de vantagem instituída com base em tempo de serviço, tais como anuênios, triênios, etc. 
120.	Observa-se, inicialmente, que inexiste norma legal autorizando o Conselho a conceder a vantagem de triênios aos seus empregados, visto que o próprio Cref3/SC reconhece que os pagamentos decorrem de acordo coletivo de trabalho.
121.	 A previsão de pagamento de triênios no âmbito do Cref3/SC constava no acordo coletivo firmado entre o SIND EMPR AUTARQUIAS FED DE REG E FISC PROFISSIONAL e o CONSELHO REGIONAL DE EDUCAÇÃO FISICA - Cref3/SC, vigente para o período de 1/5/2016 a 30/4/2017 (peça 15, p.327-328) .
122.	Consoante o Enunciado n. 277 do Tribunal Superior do Trabalho, os direitos originários de acordos coletivos de trabalho vigoram no período de vigência dos mencionados acordos, não integrando, de forma definitiva, os contratos individuais de trabalho.
123.	Em razão desse entendimento, o TCU reconhece o direito de percepção de anuênios, triênios ou vantagens similares, cujo fato gerador é o tempo de serviço, no período de vigência do acordo coletivo, desde que tal vantagem não seja incluída no próximo acordo de trabalho da categoria.
124.	Ao apreciar o caso concreto, este Tribunal, por meio do Acórdão 1466/2010-TCU-Plenário, determinou o seguinte ao conselho de fiscalização profissional envolvido: 
'9.6.3. não inclua, nos futuros acordos coletivos a serem firmados com seus empregados, cláusula concedendo anuênios, em face da ausência de previsão legal para concessão de tal vantagem;'
125.	Diante dos fundamentos apresentados, entende-se oportuno dar ciência ao Cref3/SC do entendimento deste Tribunal acerca da matéria.
Análise da diligência
126.	 Diligência foi promovida com vistas a buscar elementos adicionais acerca dos fatos narrados na denúncia, para subsidiar a análise da manifestação do conselho acerca das supostas irregularidades inseridas na oitiva, ou esclarecer outras situações que não ficaram suficientemente caracterizadas na análise inicial. Assim, analisa-se agora as informações e documentos apresentados (peças 15-18) , fazendo-se a devida associação aos itens da oitiva, quando for o caso.
Esclarecimentos acerca da existência de agendas adquiridas e não distribuídas, indicando a quantidade e ano de referência;
127.	Este item da diligência foi decorrente da informação apresentada pelo denunciante de que grande parte das agendas adquiridas retornavam à sede do Conselho em razão da impossibilidade de distribuição. 
128.	E atendimento, o conselho informou que nos exercícios de 2017, 2018 e 2019 todas as agendas adquiridas forma entregues, e em 2020 restam 233 agendas das 18.000 adquiridas na sede do Cref3/SC, não distribuídas devido a pandemia.
129.	Diante da ausência de indícios ou comprovação dos fatos narrados pelo denunciante, aliado às informações em contrário apresentadas pelo conselho, não se confirma a suposta manutenção de agendas em depósito, sem distribuição. No caso do exercício de 2020, em função da pandemia, entende-se plenamente justificada a maior dificuldade de distribuição.
Edital de licitação referente ao Processo Administrativo 27/2020, assim como nas atas de julgamento e contrato, caso já tenham ocorrido; 
130.	Este item da diligência foi decorrente da necessidade de obtenção de informações adicionais acerca do apontamento relativo à aquisição de agendas e brindes no âmbito conselho, estando, cuja análise já foi promovida nesta instrução (item 24) . 
Demonstrativo dos eventos e cerimônias promovidos pelo conselho nos exercícios de 2018, 2019 e 2020, com detalhamento das respectivas despesas incorridas, incluindo material impresso, brindes, alimentação e hospedagens; inclusive reuniões plenárias ou outras, em que houve a realização de despesas com alimentação, coffee breack, cafés de sala, e locação de espaços, a exemplo daquelas decorrentes dos Pregões 2 e 4/2018;
131.	Igualmente com relação a este item da diligência, já foi promovida a devida análise juntamente com a oitiva promovida junto ao conselho acerca do tema (itens 43-52) .
Normativos que regulamentam o pagamento de verbas indenizatórias no âmbito no conselho;
132.	Normativos apresentados (peça 15, p.97-121) serviram de subsídio para análise dos apontamentos relativos ao pagamento de diárias (itens 53-59 e 108-113) .
Normativos que estabelecem os procedimentos com vistas à identificação e prevenção da ocorrência da acumulação ilegal de cargos, tanto para conselheiros como funcionários, especialmente com vistas a identificar a compatibilidade de horários;
133.	O conselho deixou de atender a este item da diligência. De qualquer forma, foi apontado um único caso pelo denunciante, devidamente tratado nesta instrução (itens 69-77) , não havendo necessidade de insistir na obtenção dessas informações.
Rol de atividades desempenhadas pelo advogado contratado para o exercício do cargo comissionado de assessor jurídico, tanto na esfera administrativa como judicial, na emissão de pareceres e despachos, incluindo participação como representante do conselho, juntando cópia do material produzido, quando for o caso.
134.	Este item da diligência foi decorrente da necessidade de obtenção de informações adicionais acerca do apontamento relativo à designação de advogado para ocupar o cargo comissionado de assessor jurídico, especialmente quanto à suposta incompatibilidade de exercício concomitante com outros na atividade privada. As informações apresentadas (peça 15, p. 179-232) foram devidamente analisadas nesta instrução (itens 78-95) .
Normas internas de criação dos cargos em comissão e requisitos para ocupação, assim como a relação dos ocupantes desses cargos e natureza do vínculo, e relação dos funcionários ocupantes de cargos efetivos;
135.	Este item da diligência teve como objetivo confirmar os dados apresentados na denúncia acerca do quadro de advogados efetivos e regular criação do cargo em comissão de assessor jurídico. Cabe apenas reportar à análise apresentada nos itens 78-95.
Fundamento legal para o pagamento de triênios.
136.	O conselho promoveu a juntada do acordo coletivo que previa o pagamento para o período 2016/2017, e a legalidade do pagamento foi analisada nos itens 114-125 desta instrução.
Cronograma de implantação do Plano de Cargos e Salário, cuja elaboração foi contratada junto à empresa Neo Labor Gestão de Recursos Humanos e Empresarial Ltda.
137.	O conselho promoveu a juntada do termo aditivo firmado com a empresa Neo Labor Recursos Humanos e Empresarial Ltda (peça 15, p.131-132) , por meio do qual o contrato destinado à elaboração do referido Plano de Cargos e Salários foi prorrogado pelo período de 3 meses, alterando a data de encerramento de 22/8/2020 para 21/11/2020, conforme publicação no DOU (http://transparencia.confef.org.br:8099/spw/PortalTransparencia/Consulta.aspx) . 
138.	Assim, entende-se que a definição com maior clareza acerca dos prazos para a implantação do Plano de Cargos e Salários somente poderá ser definido a partir da conclusão dos trabalhos pela empresa contratada.
Fundamento legal para o pagamento do auxílio natalino no valor de R$ 200,00 creditado no cartão do Vale Refeição/Alimentação.
139.	Com relação ao auxílio natalino, a conselho limitou-se juntar a Ata da Reunião de diretoria que 'definiu o auxílio natalino 2019 para os funcionários a ser creditado no vale alimentação no valor de R$ 200,00 a ser pago na próxima folha salarial.'
140.	Por ocasião da análise inicial os autos, a instrução ponderou que seria necessário obter esclarecimentos junto ao conselho acerca do fundamento legal para tal pagamento, uma vez que, em razão da natureza celetista dos funcionários poderia, em tese, ser acordado tal pagamento por ocasião da negociação coletiva da categoria.
141.	No entanto, verifica-se que se tratou de vantagem instituída em Reunião de diretoria, sem a indicação de amparo legal para o pagamento. Na verdade, o auxílio representa uma espécie de 13º sobre o vale refeição/alimentação. Como o conselho é uma autarquia, e não uma entidade privada, somente pode fazer aquilo que a Lei ou normativo interno autorizam.
142.	Importante observar que a alimentação recebida pelo trabalhador deixou de ser considerada salário, ou seja, não integra mais a base de cálculo para a percepção de outras verbas trabalhistas, de acordo com o artigo 457, parágrafo 2º da CLT, com redação dada pela Lei nº 13.467, de 2017.
'Art.457, § 2o As importâncias, ainda que habituais, pagas a título de ajuda de custo, auxílio-alimentação, vedado seu pagamento em dinheiro, diárias para viagem, prêmios e abonos não integram a remuneração do empregado, não se incorporam ao contrato de trabalho e não constituem base de incidência de qualquer encargo trabalhista e previdenciário.'
143.	Diante do exposto, entende-se oportuno dar ciência ao conselho de que o pagamento de auxílio natalino carece de amparo legal. Tal medida se mostra suficiente ante a modicidade dos valores envolvidos, que representa R$ 6.400,00 anuais, uma vez que o conselho conta com 32 funcionários, incluindo efetivos e comissionados (peça 15, p.305) .
CONCLUSÃO
144.	Pelos fundamentos apresentados na presente instrução, restou demonstrado que a denúncia está apta a ser conhecida, uma vez que preenche os requisitos de admissibilidade previstos no art.235 do RI/TCU. Quanto ao mérito, deve ser considerada parcialmente procedente, uma vez que os fatos narrados na denúncia não ficaram integralmente comprovados.
145.	Após a promoção da oitiva do conselho, na forma definida no art. 276 do RI/TCU, entende-se não estão caracterizados elementos suficientes para conceder a medida cautelar, em especial pela ausência do periculum in mora uma vez que as impropriedades detectadas podem ser corrigidas mediante a expedição de ciência ao conselho acerca do posicionamento desta Corte sobre os temas abordados. 
146.	A análise da manifestação do conselho acerca dos achados inseridos na oitiva promovida por esta Corte está devidamente fundamentada na presente instrução, item a item, na qual está evidenciada a procedência ou não dos fatos narrados na denúncia, sendo incluída na proposta de encaminhamento as medidas necessárias para correção e/ou prevenção de novas ocorrências, conforme o caso, sob a forma de ciência, conforme definido na Resolução TCU 315/2020.
147.	Foram confirmados os seguintes apontamentos: realização de despesas com aquisição e distribuição brindes como mochilas, réguas, canetas, chaveiros e medalhas banhadas a ouro, sem comprovação da sua vinculação aos objetivos institucionais; realização de despesas com festividades e cerimônias sem demonstração da sua vinculação aos objetivos institucionais; pagamento de diárias a conselheiros em caráter permanente em razão do deslocamento das respectivas residências até a sede do conselho; pagamento de diárias a funcionário em razão da execução de atividades dentro da própria sede do conselho ou em municípios limítrofes ou integrantes da mesma região metropolitana; pagamento irregular de triênio. Os demais apontamentos foram descaracterizados, conforme fundamentos apresentados na instrução. 
148.	Com relação ao pagamento de diárias a conselheiros em razão do deslocamento das respectivas residências até a sede do conselho e funcionário em razão da execução de atividades dentro da própria sede do conselho ou em municípios limítrofes ou integrantes da mesma região metropolitana, deixaram de ser sugeridas medidas adicionais nos presentes autos, pelos fundamentos apresentados nas respectivas análises.
149.	A partir da análise da diligência foi identificada nova impropriedade em relação ao pagamento do auxílio natalino creditado no cartão do Vale Refeição/Alimentação, sendo sugerida ciência ao conselho acerca disso.
150.	Observa-se, por oportuno, que as condições em que se encontra o processo, especialmente em razão dos fundamentos consignados na análise apresentada nos presentes autos, e da natureza das impropriedades identificadas, possibilitam a elaboração imediata da proposta de mérito, na forma prevista no art.276, § 6º do RI/TCU.
PROPOSTA DE ENCAMINHAMENTO
151.	Diante do exposto, submete-se os autos à consideração superior com as seguintes proposições:
151.1. que a presente denúncia seja conhecida, satisfeitos os requisitos de admissibilidade previstos nos arts. 235 do RI/TCU, e no art. 103, § 1º da Resolução - TCU 259/2014, para, no mérito, ser considerada parcialmente procedente;
151.2. indeferir o requerimento de medida cautelar, formulado por denunciante, tendo em vista a ausência dos pressupostos necessários para adoção da referida medida;
151.3. dar ciência ao Conselho Regional de Educação Física de Santa Catarina - Cref3/SC, na forma definida pela Resolução TCU 315/2020 acerca do seguinte; 
151.3.1. a realização de despesas referentes à aquisição e distribuição de brindes tais como: mochilas, réguas, canetas, chaveiros, etc, está em desacordo com os objetivos institucionais do conselho, conforme Acórdão 367/2009-TCU-Segunda Câmara, Acórdão 8669/2018-TCU-Segunda Câmara, e Acórdão 2813/2019-TCU-Plenário
151.3.2. a realização de despesas com festividades, eventos comemorativos, shows de humor, lanches e refeições para servidores, conselheiros e convidados, presentes, brindes e outras congêneres, são incompatíveis com as finalidades institucionais do conselho, conforme Acórdão 1386/2005-TCU-Plenário, decisão TCU 290/97, Acórdão 909/2008-TCU-Segunda Câmara, acórdãos 101/1994, 63/2001, 270/2002 e 1.560/2003, todos do Plenário) ;
151.3.3. o pagamento de triênios aos seus funcionários carece de amparo legal, em especial pela sua previsão em Acordo Coletivo que esgotou sua vigência em 2017, conforme Acórdão 1466/2010-TCU-Plenário, 
151.3.4. a concessão de auxílio natalino aos seus funcionários, creditado no cartão do Vale Refeição/Alimentação, cujo pagamento foi autorizado em reunião de diretoria, carece de amparo legal, em especial pela nova redação dada ao art. 457, § 2º da CLT, pela Lei nº 13.467/2017;
151.3.5. deve incluir no próximo Relatório de Gestão, em registros analíticos, as providências adotadas em relação às ocorrências arroladas nos autos, conforme previsto no art.106, § 5º da Resolução TCU 259/2014;
151.4. que seja expedida comunicação ao Tribunal de Contas do Estado de Santa Catarina acerca dos deslocamentos do presidente do Conselho Regional de Educação Física de Santa Catarina - Cref3/SC, Irineu Wolney Furtado, em dias em que deveria cumprir jornada de trabalho junto à rede pública estadual na EEB São Judas Tadeu em Lages/SC, encaminhando-se cópia da presente instrução;
151.5. que seja expedida comunicação ao denunciante acerca da deliberação adotada;
151.6. que seja autorizado o arquivamento dos autos."
É o relatório.

não há

Não atuou.

DENÚNCIA. CREF3/SC. AQUISIÇÃO E DISTRIBUIÇÃO DE BRINDES E REALIZAÇÃO DE FESTIVIDADES E CERIMÔNIAS SEM VINCULAÇÃO COM OS OBJETIVOS INSTITUCIONAIS DA AUTARQUIA. SUPOSTAS INCONFORMIDADES REFERENTES A GASTOS COM PAGAMENTOS AO PRESIDENTE, CONSELHEIROS E FUNCIONÁRIOS. PEDIDOS PARA ADOÇÃO DE MEDIDA CAUTELAR. AUSÊNCIA DE RISCO DE INEFICÁCIA DA DECISÃO DE MÉRITO. CONHECIMENTO. OITIVA E DILIGÊNCIAS. PROCEDÊNCIA PARCIAL. INDEFERIMENTO DOS PEDIDOS CAUTELARES. CIÊNCIAS. NOVOS ELEMENTOS JUNTADOS PELO DENUNCIANTE. DETERMINAÇÃO DE AUTUAÇÃO DE PROCESSO DE DENÚNCIA. COMUNICAÇÕES.

DENÚNCIA (DEN)

Secretaria de Controle Externo da Administração do Estado (SecexAdministração).

Trata-se de denúncia a respeito da ocorrência de possíveis irregularidades no Conselho Regional de Educação Física da 3ª Região (Cref3/SC) , envolvendo a aquisição e distribuição de agendas e outros brindes, como mochilas, réguas, canetas, chaveiros e medalhas, realização de festividades e cerimônias, além de outras inconformidades relacionadas a pagamentos ao presidente, conselheiros e funcionários[footnoteRef:2]. [2:  Peças 1-2 e 4-5.] 
2. O denunciante solicitou que fosse avaliada a possibilidade de concessão de medida cautelar para suspender a compra de agendas ou qualquer outro tipo de brinde, até apuração por parte do Tribunal. Pediu, ainda, a suspensão dos pagamentos de diárias ao presidente do conselho, bem como o afastamento do atual secretário-geral até apuração por parte desta Corte.
3. Em instrução preliminar[footnoteRef:3], a extinta Secretaria de Controle Externo do Trabalho e Entidades Paraestatais (SecexTrabalho) propôs o conhecimento da denúncia, bem como a realização de oitiva prévia e diligência ao Cref3/SC para a obtenção de esclarecimentos e documentos sobre os fatos narrados na denúncia. [3:  Peça 6.] 
4. Após a análise da oitiva e da diligência, e com base em novos elementos adicionados pelo denunciante[footnoteRef:4], a unidade instrutiva elaborou nova instrução[footnoteRef:5], na qual propôs indeferir o requerimento de medida cautelar e, no mérito, considerar parcialmente procedente a presente denúncia, com o endereçamento de ciências ao Cref3/SC acerca das falhas apuradas. [4:  Peça 12.]  [5:  Peça 21.] 
II
5. Preliminarmente, conheço da presente denúncia, porquanto satisfeitos os requisitos de admissibilidade definidos nos arts. 234 e 235 do RI/TCU, e no art. 103, § 1º, da Resolução - TCU 259/2014.
6. Sobre a concessão da medida cautelar pleiteada, ressalto, do mesmo modo como entendeu a SecexTrabalho, conforme relatório precedente, que resta ausente o risco de ineficácia da decisão de mérito. Portanto, cabe o indeferimento.
7. Quanto ao mérito, a denúncia afigura-se parcialmente procedente.
8. No que tange à realização de despesas com aquisição e distribuição de agendas e outros brindes, como mochilas, réguas, canetas, chaveiros e medalhas banhadas a ouro, sem comprovação da sua vinculação aos objetivos institucionais do conselho, o Cref3/SC alegou que tais aquisições encontrariam motivação, justificativa e fundamento em seu estatuto. Segundo o conselho, por meio das agendas são divulgadas, amplamente, as ações implementadas, em prol da profissão.
9. A unidade instrutiva assinalou que, com vistas a promover a adequação do conteúdo das agendas aos objetivos institucionais, após a oitiva promovida por esta Corte, o conselho deliberou por incorporar, ao conteúdo das agendas a serem adquiridas, material orientativo do ponto de vista do disciplinamento legal da profissão, técnico e ético do exercício profissional, como um modelo de "Cartilha de Orientação aos Profissionais da Educação Física".
10. Além disso, a SecexTrabalho esclarece que as agendas são distribuídas aos profissionais adimplentes com suas obrigações, em contrapartida a descontos na anuidade, e entende que tal procedimento é razoável e encontra respaldo nas Leis 11.000/2004 e Lei 12.514/2011.
11. Quanto à aquisição e distribuição de mochilas, réguas, canetas e chaveiros, a unidade instrutiva considerou que não haveria como associar esses materiais com os objetivos institucionais, uma vez que se caracterizariam como brindes. Entretanto, ressaltou que o processo administrativo 27/2020, mencionado pelo denunciante, não gerou esse tipo de despesa, de modo que entendeu suficiente expedir ciência do conselho acerca do entendimento firmado no Acórdão 2813/2019-TCU-Plenário, no sentido de que a realização de despesas referentes à distribuição de brindes, tais como mochilas, réguas, canetas, chaveiros, está em desacordo com os objetivos institucionais do conselho.
12. Com relação à aquisição e distribuição de medalhas, ante a modicidade dos valores envolvidos, e da finalidade a que se destinam (formaturas dos egressos dos cursos de Educação Física, com o intuito de prestigiar os alunos que obtiveram a maior média acadêmica e, também, para os profissionais que se destacaram ao longo do ano) , entendeu a SecexTrabalho que poderiam ser acolhidos os argumentos do conselho.
13. Acolho as conclusões da unidade instrutiva quanto às referidas questões, ressalvando, apenas, que é dispensável a expedição da ciência sugerida acerca da falha na aquisição e distribuição de mochilas, réguas, canetas e chaveiros, tendo em vista que, de acordo com as informações da própria secretaria, a irregularidade narrada pelo denunciante não foi efetivamente comprovada na análise do processo administrativo 27/2020.
III
14. No que tange à realização de despesas com festividades e cerimônias, além da oitiva do conselho, foi promovida diligência com o objetivo de identificar a compatibilidade dos eventos com os objetivos institucionais. A unidade instrutiva consignou que os eventos indicados nos empenhos relacionados pelo conselho ("Medalha do Mérito", "Jornada Catarinense de Educação Física", IV Mostra de Pedagogia do Esporte, XX Semana Acadêmica do Curso de Educação Física da FURB, Workshop de Capacitação da Uniarp - na Cidade de Caçador) guardam correlação com as atividades inerentes à atuação de profissionais de educação física. Identificou, contudo, que, por ocasião da realização ou apoio financeiro a esses eventos, foram identificadas despesas de baixa materialidade não vinculadas aos objetivos institucionais, a exemplo de refeições, brindes e apresentação de humor, propondo, nesse sentido, a expedição de ciência ao conselho sobre o posicionamento desta Corte, em relação à qual manifesto minha concordância.
15. Quanto ao pagamento irregular de diárias, embora o conselho afirme que foi editado normativo com vistas a adequar a questão às orientações contidas no Acórdão 1925/2019-TCU-Plenário, a SecexTrabalho verificou que, na realidade, a resolução Cref3/SC 182/2020[footnoteRef:6] prevê, expressamente, em seu art. 2º, § 2º, o pagamento de diárias a conselheiros em razão do afastamento do município de residência para participação em reuniões na sede do conselho, conforme a seguir: [6:  Peça 15, p. 108-121.] 
"§2º. As diárias são igualmente devidas aos membros da diretoria e os conselheiros domiciliados fora da região da sede, para participação de reuniões, inclusive aquelas cuja frequência é prevista no Regimento Interno, Estatuto ou Plano Plurianual Orçamentário, haja vista que o deslocamento não será considerado exigência permanente do cargo para fins do §1°, tendo em vista a natureza eletiva dos cargos e a importância da representação das diversas regiões do Estado nestas reuniões."
16. Ressalta a unidade instrutiva que, embora a norma estabeleça que o deslocamento não será considerado exigência permanente do cargo, resta claro que se trata, de fato, de exigência permanente, haja vista que a realização de reuniões no conselho ocorre com frequência e regularidade. Além disso, a norma possibilita que qualquer evento que exija a participação do conselheiro, especialmente aqueles integrantes da diretoria, seja definido como reunião, o que de fato ocorreu, conforme verificou a secretaria em pesquisa junto ao portal da transparência do conselho.
17. No que tange ao pagamento de diárias ao presidente do conselho em razão de presença na sede no conselho, mesmo após a pandemia, ocasião em que home office foi implantado, conforme portaria 009/2020/CREF3/SC, assim como o sistema de assinaturas eletrônicas, a unidade instrutiva observa que restou demonstrada a necessidade da presença do responsável na autarquia. Entretanto, ficou caracterizado o pagamento indevido de diárias para deslocamentos de seu município de residência para a realização de atividades na sede do conselho.
18. A SecexTrabalho assinala, no entanto, que a solução definitiva para os casos em questão deverá ser acompanhada no TC Processo 019.822/2020-0, que trata de processo de monitoramento do Acórdão 1925/2019-TCU-Plenário especificamente quanto ao Conselho Federal de Educação Física (Confef) . 
19. Quanto ao pagamento de diárias a funcionário em razão da execução de atividades dentro da própria sede do conselho ou em municípios limítrofes ou integrantes da mesma região metropolitana, contrariando entendimento desta Corte (Acórdão 1544/2016-TCU-Plenário) , a unidade instrutiva ressalta que o próprio conselho reconheceu o pagamento indevido, realizado com base em normatização anterior, cujos efeitos foram suspensos com a edição da resolução Cref3/SC 182/2020.
20. Ao tempo em que entende não ser necessária a adoção de providências adicionais, destaca que pode ser aplicado ao caso em análise o mesmo encaminhamento adotado no TC Processo 036.608/2016-5, em que foi proferido o Acórdão 1925/2019-TCU-Plenário, no qual, apesar de identificados diversos regulamentos internos prevendo diferentes formas de pagamento de verbas indenizatórias de forma indevida, em diversos conselhos, esta Corte não buscou o ressarcimento de valores indevidamente pagos.
21. Diante de tais informações, torna-se dispensável a adoção de medida corretiva quanto ao assunto nos presentes autos.
IV
22. No que tange à acumulação, pelo Sr. Irineu Wolney Furtado, do cargo de presidente do conselho com os cargos de professor na EEB São Judas Tadeu em Lages SC, em especial no que diz respeito à compatibilidade de horários, acolho a conclusão da unidade instrutiva, no sentido de que não há irregularidade perante o conselho, mas poderia haver em relação à instituição de ensino, na qual o presidente do conselho deixou de exercer a sua jornada de trabalho. Neste sentido, é pertinente a proposta de comunicação ao Tribunal de Contas do Estado de Santa Catarina acerca da situação, conforme proposto na instrução da SecexTrabalho, integralmente reproduzida no relatório precedente.
23. Consoante análise produzida pela unidade instrutiva, restou descaracterizado o apontamento apresentado na denúncia referente à suposta contratação de advogado para o exercício de cargo em comissão de assessor jurídico, mesmo dispondo o conselho de duas advogadas concursadas, além da aparente incompatibilidade na jornada de trabalho na entidade com as demais atividades profissionais exercidas pelo contratado, o qual é sócio de escritório de advocacia.
24. Com efeito, as atribuições do cargo comissionado de assessor e o cargo de advogado empregado são distintas, o que fica claro na portaria 017/2019/Cref3/SC, que dispõe, entre outros assuntos, sobre os cargos efetivos e em comissão, a consolidação dos requisitos e as principais atribuições da autarquia. Ademais, procede o argumento do conselho de que o fato de ser sócio de escritório de advocacia não impede o trabalho junto ao Cref3/SC, que não exige dedicação exclusiva.
25. A unidade instrutiva também afasta a possível irregularidade concernente ao pagamento indevido de hora extra a funcionária contratada como jornalista, demonstrando que os valores despendidos estão de acordo com o que dispõe a CLT. Quanto à alegação do denunciante de que a jornalista não estaria cumprindo a nova carga horária contratada, verificou que a afirmação do denunciante não está acompanhada de qualquer indício ou comprovação.
26. A SecexTrabalho esclareceu que restaram demonstradas as falhas referentes ao pagamento de triênio a funcionário ocupante de cargo comissionado e ao pagamento de triênios calculado sobre o salário base acrescido da função gratificada, ao passo que o acordo coletivo 2016/2017, que fixou a vantagem, estabeleceu que a vantagem deveria incidir apenas sobre o salário base. Desse modo, cabe expedir ciência ao conselho acerca das referidas falhas.
27. A unidade instrutiva, por fim, esclarece que, a partir da análise da diligência realizada, foi identificada nova impropriedade em relação ao pagamento do auxílio natalino creditado no cartão do Vale Refeição/Alimentação no valor de R$ 200,00, tendo sugerida ciência ao conselho acerca da irregularidade, com a qual manifesto minha concordância.
V
28. Esclareço que, após a instrução de mérito, o denunciante juntou aos autos novos documentos comunicando a ocorrência de outras irregularidades, concernentes à aquisição da nova sede do Cref3/SC, à construção de banheiro na atual sede, entre outros assuntos.
29. Tendo em vista o avançado estágio de instrução do presente processo, reputo adequado que se ordene à Secretaria de Controle Externo da Administração do Estado (SecexAdministração) , unidade atualmente responsável pelos conselhos de fiscalização profissional, no sentido de que promova o desentranhamento das peças 26-28 para autuação de processo de denúncia para apurar os novos elementos adicionados pelo denunciante.
***
Diante do exposto, voto pela aprovação do acórdão que ora submeto à apreciação deste Colegiado.
TCU, Sala das Sessões Ministro Luciano Brandão Alves de Souza, em tagDataSessao.
Weder de Oliveira
Relator